ACORDAO-COMPLETO-2364664

ACÓRDÃO 2095/2019 ATA 34/2019 - PLENÁRIO

VISTO, relatado e discutido o processo de acompanhamento autuado em função de autorização expressa no subitem 9.4 do Acórdão 3023/2014-TCU-Plenário, de relatoria do ministro José Jorge, com o fito de apurar eventuais responsabilidades quanto às irregularidades verificadas na Agência Nacional de Telecomunicações (Anatel) relativas ao acompanhamento dos contratos de telefonia fixa e quantificar o débito, se for o caso.
ACORDAM os ministros do Tribunal de Contas da União, reunidos em sessão do Plenário, ante as razões expostas pela relatora, e com fundamento no art. 43, inciso I, da Lei 8.443/1992 e nos arts. 169, inciso V, 241, 242 e 250, inciso I, do Regimento Interno, em:
9.1. acolher as razões de justificativas de Gilberto Alves;
9.2. dar ciência à Anatel de que a falta de uniformidade acerca dos instrumentos aptos a interromper o prazo prescricional em processos que lá tramitam pode acarretar prejuízos na condução dos processos da agência e riscos de inconformidades/irregularidades relacionados à prescrição da pretensão punitiva; 
9.3. considerar cumpridas as determinações contidas nos subitens 9.3 e 9.4 do Acórdão 3023/2014-TCU-Plenário, de relatoria do ministro José Jorge;
9.4. encaminhar cópia desta deliberação à Procuradoria Federal Especializada junto à Anatel, à Anatel e à Controladoria-Geral da União;
9.5. arquivar o presente processo, nos termos do art. 169, inciso V, do Regimento Interno do TCU.

Acompanhamento autuado com o fito de apurar responsabilidades quanto às irregularidades verificadas no âmbito da Anatel, afetas ao acompanhamento dos contratos de telefonia fixa, atinentes à elaboração de estudos sobre sanções proferidas pela Agência em face das concessionárias do Serviço Telefônico Fixo Comutado (STFC).

Agência Nacional de Telecomunicações - Anatel.

3. Responsável: Gilberto Alves (CPF XXX.076.501-XX).

13.1. Ministros presentes: José Mucio Monteiro (Presidente), Walton Alencar Rodrigues, Benjamin Zymler, Raimundo Carreiro, Ana Arraes (Relatora), Bruno Dantas e Vital do Rêgo.
13.2. Ministro-Substituto convocado: Augusto Sherman Cavalcanti.
13.3. Ministros-Substitutos presentes: Marcos Bemquerer Costa e André Luís de Carvalho.

ANA ARRAES

Adoto como relatório a instrução elaborada na Secretaria de Fiscalização de Infraestrutura Hídrica, de Comunicações e de Mineração - SeinfraCOM, a qual foi acolhida pelos dirigentes daquela unidade técnica (peças 25/7) :
“INTRODUÇÃO
Trata-se de processo de acompanhamento, constituído em função de autorização expressa no item 9.4 do Acórdão 3023/2014-TCU-Plenário, da relatoria do Ministro José Jorge (peça 1) , com o fito de apurar eventuais responsabilidades quanto às irregularidades verificadas na Agência Nacional de Telecomunicações (Anatel) , relativas ao acompanhamento dos contratos de telefonia fixa, e quantificar o débito, se for o caso.
HISTÓRICO
O Acórdão 3023/2014-TCU-Plenário tratou de representação formulada pelo Grupo de Trabalho em Telefonia da 3ª Câmara de Coordenação e Revisão do Ministério Público Federal (MPF) , quanto à necessidade de se apurar a legalidade e a legitimidade de atos cometidos na Anatel, relativos à elaboração de estudos sobre as sanções proferidas pela agência em face das concessionárias do Serviço Telefônico Fixo Comutado (STFC) .
Os estudos foram realizados em 2008, com o objetivo de verificar a razoabilidade do montante das sanções até então aplicadas pela antiga Superintendência de Serviços Públicos (SPB) , frente à capacidade econômica das empresas infratoras. 
Na ocasião, os resultados apresentados pelos estudos indicaram, dentre outras coisas, que o volume sancionatório global, com base nas estimativas envolvendo processos instaurados até dez/2007, representava um montante desarrazoado frente ao volume anual que constitui a capacidade econômica sistêmica da prestação dos serviços outorgados. No caso específico de cada operadora, afirmou-se que havia fortes indícios da falta de razoabilidade no total das multas impostas a elas. Esses estudos, por ordem expressa do então Superintendente de Serviços Públicos (SPB) , foram juntados a Processos Administrativos por Descumprimento de Obrigações (Pados) em tramitação na Anatel.
O Ministério Público Federal ofereceu, então, em 26/3/2009, a representação tratada no TC Processo 008.521/2009-8, por identificar que tais estudos careceriam de embasamento técnico e que sua juntada aos Pados serviria de fundamento para propositura de medidas judiciais e administrativas, com vistas a questionar as multas aplicadas pela agência reguladora, o que poderia trazer danos à Anatel.   
Posteriormente à autuação do respectivo processo no TCU, o Conselho Diretor da Anatel, provocado por representação da Procuradoria Federal Especializada junto à Anatel (PFE) , decidiu não aprovar os estudos e determinou seu desentranhamento dos Pados em 26/8/2009.
A despeito da deliberação adotada pelo corpo dirigente da agência, deu-se continuidade à representação protocolada nesta Corte de Contas, a fim de avaliar o mérito dos estudos realizados, especialmente no que tange a sua consistência, e a ocorrência de possíveis irregularidades no âmbito da Anatel. 
Os exames realizados pela unidade técnica permitiram identificar diversas impropriedades relacionadas ao estudo elaborado, que culminaram na expedição do mencionado Acórdão 3023/2014-TCU-Plenário, contendo determinações destinadas a apurar a extensão dos eventuais danos ao erário, bem como as responsabilidades pelas irregularidades verificadas. Conforme trecho do Voto do Relator, os danos poderiam decorrer do tumulto processual gerado pela juntada dos estudos, com mora na análise de Pados, prescrição e eventuais perdas no âmbito judicial decorrentes do embasamento por eles fornecido. 
Em 19/5/2015, a agência encaminhou, por meio do Ofício 23/2015/AUD-Anatel, de 18/5/2015, cópia do Mem 146/2014-CRG e do Informe 8/2015-SCO (peça 5) , em atendimento às determinações contidas no item 9.3 do Acórdão 3023/2014-TCU-Plenário.
Após análise dos documentos enviados, verificou-se a necessidade de realizar nova diligência, que foi respondida pela entidade por meio dos Ofícios 56/2017/SEI/AUD-ANATEL, de 8/6/2017 (peça 11) , e 60/2017/SEI/AUD-ANATEL, de 23/6/2017 (peça 12) .
Em 7/3/2018, promoveu-se a audiência do então Superintendente da SPB, para que apresentasse as razões de justificativa para as irregularidades identificadas, em respeito ao princípio do devido processo legal e seus corolários (contraditório e ampla defesa) . 
Em resposta, foram protocoladas no TCU as justificativas do então gestor no dia 30/4/2018 (peça 21) . Em 4/5/2018, foi também encaminhada cópia de petição apresentada à ouvidoria da Advocacia Geral da União (AGU) , solicitando o reexame do Processo Administrativo Disciplinar (PAD) a que respondera pela Procuradoria-Geral Federal, por entender que a PFE/Anatel não gozaria da necessária isenção para a condução desse processo especificamente (peça 22) .   
A instrução da unidade técnica no âmbito do TC Processo 008.521/2009-8, reproduzida no Relatório do Exmo. Ministro José Jorge, promoveu extenso e completo detalhamento do caso, não só no que se refere à metodologia e às premissas técnicas utilizadas na elaboração dos estudos, mas também à atuação dos agentes envolvidos em toda a cadeia de acontecimentos até o desentranhamento dos documentos pelo Conselho Diretor. 
Esse documento, em conjunto com as informações prestadas pela Anatel em atendimento às determinações do mencionado Acórdão 3023/2014-TCU-Plenário, serviram de insumo às análises realizadas na presente instrução. 
Ressalta-se que não se pretende adentrar no mérito dos assuntos tratados no estudo, tendo em vista já terem sido objeto de avaliação no âmbito do TC Processo 008.521/2009-8, além de não terem sido aprovados posteriormente pelo Conselho Diretor.
EXAME TÉCNICO
Resumo dos fatos
Por meio do Memorando 157/SPB, de 7/4/2008 (peça 51, p. 35 do TC Processo 008.521/2009-8) , o então Superintendente de Serviços Públicos determinou expressamente à área técnica competente, Gerência Geral de Competição (PBCP) , a ele subordinada, que procedesse à elaboração de estudos sobre o impacto das sanções em andamento na Anatel sobre a evolução econômica da prestação dos serviços pelas empresas concessionárias. 
Esses estudos deveriam ser elaborados individualmente para cada operadora, abrangendo a listagem de 99 processos encaminhada em anexo ao memorando, representando o montante de R$ 764.598.492,37 em multas sugeridas pelo corpo técnico, ainda pendentes de aprovação pelo SPB. Além disso, o documento especificamente definia que tais estudos fossem incluídos nos processos sancionatórios relacionados, conforme trecho transcrito a seguir:
1. Em face da sugestão de multa feita pela área técnica competente nos PADOs em epígrafe, peço que procedam estudo do impacto das sanções sugeridas sobre a evolução econômica da prestação dos serviços, a luz do que preconizam os arts. 38 c/c 179, § 1 ° da LGT, considerando que as demandas de 2005 a 2008 não foram todas analisadas.
2. O estudo deve ser feito em separado para cada pessoa jurídica listada e, posteriormente, anexado aos processos respectivos, para todos os efeitos de direito.
 (...) 4. Por fim, solicito que remetam os autos para o opinativo jurídico em respeito ao que dispõe o art. 36, §1° do Regimento Interno desta Agência. (grifo nosso) 
Os trabalhos foram, então, desenvolvidos pela PBCP e consolidados nos Informes 121, de 14/5/2008; e 148, 149, 150, 151 e 152/2008-PBCPA/PBCP, de 26/5/2008 (peça 5, mídia anexa, arquivo ‘Processo nº 535000225832009.vol.I.pdf’, p. 113-211) , um para cada concessionária do STFC. Vale dizer que, por decisão própria, o então Gerente Geral de Competição ampliou o escopo dos estudos, passando a considerar o universo de Pados instaurados até dez/2007 em trâmite na SPB, que totalizavam mais de R$ 2,5 bilhões em multas, conforme trecho incluído nos informes elaborados:
5.10. Preliminarmente cumpre asseverar que, em que pese a Solicitação do Mem nº 157/SPB/PBCP ater-se aos Pados em que a sanção aplicada/sugerida é superior a R$ 500.000,00, a presente análise não pode deixar de considerar a totalidade de sanções, pois o escopo do trabalho é exatamente verificar a razoabilidade do valor total de multas aplicadas na SPB, em face da capacidade econômica do infrator. 
5.11. Dessa forma, partiu-se do universo de Pados instaurados até dez/2007 em trâmite no âmbito da SPB, tomando-se por base as informações levantadas por cada urna das Gerências Gerais (PBCP, PBOA e PBQI) . Tendo em vista que tais levantamentos foram efetuados em dez/2007, cabe informar que não foram considerados dados posteriores a esta data. (grifo nosso)  
Sem adentrar nas diversas inconsistências metodológicas e falhas de premissa verificadas nos estudos elaborados, tratadas no âmbito do TC Processo 008.521/2009-8, esses informes concluíam, em todos os casos, que o volume global de sanções aplicadas pela Anatel era desarrazoado em relação à capacidade econômica das empresas. 
Esses documentos foram, então, por ordem do Superintendente, incorporados aos autos de centenas de processos sancionatórios das respectivas empresas e encaminhados para manifestação da PFE, entre 14 e 26/5/2008.
Em resposta, a Procuradoria solicitou à SPB que consolidasse o estudo em documento único e não apensado aos processos e o remetesse novamente a ela, ante a possibilidade de existência de dúvida jurídica de caráter geral, conforme trecho do Despacho 118/PGF/PFE-FPB/2008, de 24/6/2008 (peça 7, p. 20 do TC Processo 008.521/2009-8) , que se repete nos demais despachos da PFE sobre esse tema:
Restitua-se o processo em referência, com fundamento no art. 34, §1° do Regimento Interno da Anatel, aprovado pela Resolução n° 270, de 19/07/2001, alterada pela Resolução n° 489, de 05/12/2007, por não se tratar de caso de dúvida quanto à matéria jurídica específica e pertinente ao processo epigrafado (...) .
Nada obstante, constata-se a possibilidade de existência de dúvida jurídica de caráter geral, insuficientemente especificada, e não relacionada aos fatos tratados nestes autos. Em razão disso, solicita-se à Superintendência de Serviços Públicos que consolide e remeta a esta Procuradoria, em documento único e não apensado a este processo, os estudos de impacto econômico e financeiro pertinentes à totalidade das sanções de alto valor aplicadas às prestadoras de serviço de telecomunicações bem como as dúvidas jurídicas específicas relacionadas ao comentado estudo, para que a Procuradoria Federal Especializada se manifeste nos termos do art. 34, §§ 1° e 2° do Regimento Interno da Anatel. (grifo nosso)  
Nota-se que é clara a manifestação da PFE, no sentido de que não se tratava de dúvida quanto à matéria abordada nos Pados, bem como a solicitação de que, em virtude disso, os estudos fossem consolidados e reencaminhados à procuradoria em documento único e apartado dos autos dos processos sancionatórios, visto tratar-se de matéria jurídica de caráter geral.
Ao contrário da expressa solicitação da PFE, a Gerência Geral de Competição (PBCP) não consolidou e submeteu os estudos à nova apreciação, dando seguimento ao trâmite dos processos, sem qualquer observação ou justificativa acerca da manifestação da Procuradoria. 
Após a restituição dos Pados à PBCP, o Superintendente da SPB, por meio do Memorando 550/SPB, de 3/11/2008 (peça 80, p. 5 do TC Processo 008.521/2009-8) , deu conhecimento sobre os estudos aos membros do Conselho Diretor e à Superintendência Executiva, citando a necessidade de análise do corpo dirigente da agência sobre o vulto das sanções no âmbito da SPB. 
Além disso, informou ter chancelado os valores das multas sugeridas pelas áreas técnicas, afirmando, contudo, que a respectiva notificação das interessadas não ocorreria naquele momento. Nessa ocasião, não foi mencionado que os estudos tinham sido juntados aos Pados em trâmite na entidade, tampouco que a PFE solicitara a reapresentação dos estudos em documento único e apartado dos autos. 
Assim, em dezembro de 2008, ou seja, após a informação ao Conselho Diretor, o Superintendente de Serviços Públicos, em sentido inverso ao recomendado pela PFE, adotou despachos sancionatórios em que fixou o valor das multas nos processos, fazendo expressa referência de haver considerado as conclusões dos estudos em suas decisões. Ou seja, mesmo após a menção explícita daquele órgão jurídico acerca da possível existência de dúvida jurídica de caráter geral nesses documentos, que em nada se relacionava com a matéria contida nos autos, eles permaneceram nos processos, constando inclusive das decisões da superintendência que aplicavam as sanções às empresas. 
Além disso, ao contrário do que havia informado ao Conselho Diretor, o Superintendente determinou, nesses mesmos despachos sancionatórios, a notificação imediata das empresas, que com isso tomaram conhecimento formal do teor dos estudos, até então adstritos ao âmbito da Anatel. Como exemplo, citam-se trechos do Despacho 5765/2008/PBOAC/PBOA/SPB, de 30/12/2008 (peça 82, p. 37 do TC Processo 008.521/2009-8) :
 (...) Considerando o que apontou o estudo técnico formulado pela Gerência Geral de Competição desta Superintendência por intermédio do Informe Técnico nº 121/2008/PBCPA/PBCP, de 26.05.2008, em anexo, que aponta que a razoabilidade dos sancionamentos impostos deve ter por base uma visão geral dos efeitos do processo sancionatório e que este, no curto prazo, pode impactar fortemente a capacidade sistêmica, desde a capacidade de investimentos, custeio e melhoria das próprias atividades hoje acompanhadas e sancionadas, até a atratividade da exploração dos serviços como um todo;
Considerando o que dispôs o Memo. n° 550/SPB, de 3.11.2008, especialmente em seus itens 3 e 4 que, respectivamente, noticiaram ao egrégio Conselho Diretor desta Agência as conclusões do estudo técnico suso mencionado e a conveniência e oportunidade desta Superintendência somente notificar as partes após manifestação superior que convalidasse os valores ali imputados;
 (...) RESOLVE:
i. Aplicar a sanção de MULTA no valor de R$ 50.000.000,00 (cinquenta milhões de reais) à TELEMAR NORTE LESTE S/A, concessionária do STFC no setor 16 do PGO, por infrações ao art. 82, § 1°, do Regulamento do STFC, aprovado pela Resolução n° 426/2005.
Notifique-se a parte interessada. (grifo nosso) 
Com isso, em janeiro de 2009, as concessionárias interpuseram centenas de recursos com pedido de efeito suspensivo contra os despachos sancionatórios firmados pelo Superintendente de Serviços Públicos, fundamentados no conteúdo dos estudos de impacto econômico constantes dos processos.
O efeito suspensivo foi concedido aos Pados pelo então Presidente da Anatel, tendo sido revogado somente em setembro de 2009 (peça 97 do TC Processo 008.521/2009-8) , após a decisão do Conselho Diretor que deliberou pela não aprovação dos estudos e determinou seu desentranhamento dos autos de todos os Pados aos quais tivessem sido juntados. As concessionárias ainda interpuseram novos recursos contra essa decisão.
Além disso, houve judicialização de muitos desses processos, também com base nos estudos confeccionados pela PBCP, juntados por ordem do SPB, conforme será abordado mais à frente nesta instrução. Vários deles permanecem suspensos no Poder Judiciário.
Análise
Incialmente, quanto aos estudos, embora dotados de falhas técnicas e premissas equivocadas que comprometem a validade de suas conclusões, destaca-se que a SPB detinha competência geral para tratar e avaliar aspectos econômicos afetos à prestação do STFC em regime público, nos termos do art. 135 do antigo Regimento Interno da Anatel, aprovado pela Resolução 270/2001, de modo que não há que se falar em irregularidade na sua elaboração.
Art. 135. A Superintendência de Serviços Públicos tem jurisdição sobre o serviço telefônico fixo comutado prestado, concomitantemente, no regime público e privado, abrangendo a condução dos procedimentos de regulamentação, de concessão, permissão ou autorização, de outorga de autorização do direito de uso de radiofrequências associadas e licenciamento de estações, a estruturação e administração dos recursos de numeração, o acompanhamento e controle da prestação dos serviços e da competição nos mercados relevantes associados, a instauração e condução de procedimentos administrativos e aplicação de sanções, a gestão da satisfação dos usuários e das obrigações, os parâmetros de qualidade de redes e serviços, a interconexão e interoperabilidade das redes de telecomunicações, o acompanhamento econômico e de preços e tarifas, os planos de serviços, o controle, prevenção e repressão das infrações de ordem econômica, assim como a regulação das atividades das respectivas prestadoras. (grifo nosso) 
No entanto, os atos praticados pelo então Superintendente da SPB merecem análise mais aprofundada, em virtude da sua gravidade e dos seus desdobramentos.
O Memorando 157/SPB elaborado pelo Superintendente, solicitava que fosse realizado um ‘estudo de impacto das sanções sugeridas sobre a evolução econômica da prestação dos serviços, a luz do que preconizam os arts. 38 c/c 179, §1º da LGT’, descrevendo, claramente, uma avaliação de cunho geral, não vinculada especificamente aos descumprimentos em análise no âmbito dos processos. 
O próprio estudo afirmava, no item 5.4 da Fundamentação, que ‘a presente análise concentrar-se-á mais na razoabilidade das sanções sugeridas, vista por uma ótica global do setor de telecomunicações do que na proporcionalidade entre a gravidade da falta e a intensidade da sanção’, e que suas conclusões eram de caráter geral e não se aplicavam a nenhum Pado especificamente, nem tinham o condão de alterar qualquer valor das multas.
Assim, se o estudo não seria usado para o cálculo das multas e tratava de tema de caráter geral, não se vislumbra motivação razoável para que o Superintendente determinasse sua juntada aos Pados, eis que a conclusão dos estudos não guardava relação com os objetos tratados naqueles casos. Pelo contrário, mostra-se incoerente que se fizesse constar dos autos de processos sancionatórios da autarquia uma peça não vinculada às infrações analisadas, que questionava justamente a atuação da agência reguladora no exercício do seu poder sancionador.
Esse ato, por si, já configurou infração aos normativos vigentes à época, em especial à Lei 9.784/1999 (Lei do Processo Administrativo – LPA) e ao Regimento Interno da Anatel (Resolução 270/2001, que vigorou até 2013) . 
O art. 29, §1º, da Lei 9.784/1999, preconiza que devem constar dos autos os dados necessários à decisão dos processos. Entretanto, como visto, o estudo não era necessário à decisão dos Pados, vez que não guardava qualquer relação com os fatos neles apurados. 
Nesse mesmo sentido, o art 53, §2º, do Regimento Interno dispunha que ‘os autos dos procedimentos administrativos serão instruídos com a documentação pertinente ao assunto’, sendo mais uma regra de que conteúdos não relacionados aos casos concretos não deveriam ser incluídos aos autos dos processos da entidade.
Ademais, a juntada desses estudos aos Pados, com posterior notificação das empresas interessadas, se deu por vontade do Superintendente, agindo de ofício, extrapolando os limites de competência a ele conferidos pelo Regimento Interno da Anatel. 
Repisa-se que os estudos consubstanciavam tema de caráter geral, abrangendo diversas sanções em trâmite na Anatel associadas às concessionárias do STFC, como consignado nos próprios informes e expressamente ressaltado pela PFE quando da restituição dos processos, sem referência a qualquer caso específico tratado nos Pados. 
Nesse sentido, nos termos do art. 175, inciso I, do antigo Regimento Interno da Anatel, competia ao Conselho Diretor ‘aprovar propostas e relatórios que afetassem a política da Agência e as perspectivas setoriais’. 
Ou seja, ainda que a SPB tivesse a competência para elaborar estudos que avaliassem o impacto de sanções visto de modo mais abrangente no âmbito da Anatel, eles deveriam ter sido submetidos à aprovação do Conselho Diretor previamente a qualquer tipo de uso ou publicização (a exemplo das considerações nos despachos sancionatórios) , eis que tratavam de assunto de caráter geral, trazendo críticas à política sancionatória da agência como um todo e concluindo pela falta de razoabilidade das sanções aplicadas pela entidade. 
Adicionalmente, a fundamentação legal para que os estudos fossem elaborados, conforme Memorando 157/SPB, foram os arts. 38 e 179, §1º da LGT, in verbis:
Art. 38. A atividade da Agência será juridicamente condicionada pelos princípios da legalidade, celeridade, finalidade, razoabilidade, proporcionalidade, impessoalidade, igualdade, devido processo legal, publicidade e moralidade.
Art. 179. A multa poderá ser imposta isoladamente ou em conjunto com outra sanção, não devendo ser superior a R$ 50.000.000,00 (cinquenta milhões de reais) para cada infração cometida.
§1º Na aplicação de multa serão considerados a condição econômica do infrator e o princípio da proporcionalidade entre a gravidade da falta e a intensidade da sanção. (grifo nosso) 
O mandamento legal autoriza a análise da razoabilidade e da proporcionalidade das multas apenas no contexto individual, não no global, como se pode depreender da sua redação, sendo esse o entendimento também manifestado pelo Conselho Diretor à época, conforme exposto na própria Análise 75/2009-GCJR, de 20/8/2009, que subsidiou a decisão do desentranhamento dos informes dos processos (peça 23, p. 9) .  
A par de outras falhas identificadas, os estudos elaborados, contudo, adotaram posicionamento diverso ao do Conselho Diretor, inovando na interpretação da lei, pela extrapolação do princípio da proporcionalidade do nível individual para o global, o que traria reflexos ao processo sancionatório de toda a Anatel, conforme se depreende do texto dos próprios informes elaborados, a exemplo do Informe 121/2008-PBCPA/PBCP, de 14/5/2008 (peça 5, mídia anexa, arquivo ‘Processo nº 535000225832009.vol.I.pdf’, p. 113-211) :
Em 7/4/2008, esta Gerência recebeu o Mem. nº 157/2008 que solicitou estudo do impacto das sanções sugeridas no âmbito da SPB sobre a evolução econômica da prestação do STFC, a luz do que preconizam os art. 38 c/c 179, § 1º da LGT. Tais artigos assim dispõem: (...) 
O Princípio da Razoabilidade indica que o Administrador deve tomar suas decisões de forma lógica, coerente e congruente, usando sempre a mesma medida do bom senso (...) .
O Princípio da Proporcionalidade, da forma como abordado no texto da Lei, remete-nos à mesma ideia, sendo, porém, mais restrito (...) .
Não obstante serem tais princípios indissociáveis, a presente análise concentrar-se-á mais na razoabilidade das sanções sugeridas, vista por uma óptica global do setor de telecomunicações, do que na proporcionalidade entre a gravidade da falta e a intensidade da sanção, conforme dispõe a última parte do parágrafo 1º, acima citado. Isto porque a proporcionalidade já é aferida nos casos concretos, quando da análise de cada um dos processos. Já a aferição da razoabilidade do valor das multas carece de uma visão que deve ultrapassar a análise caso a caso, conforme se verá a seguir. (grifo nosso) 
Esse entendimento é reforçado pelo trecho incluído em seus despachos sancionatórios, em que afirmou que ‘a razoabilidade dos sancionamentos impostos deve ter por base uma visão geral dos efeitos do processo sancionatório’.
Nesse sentido, o comando de incluir suas conclusões aos processos em curso na entidade sem a prévia aprovação do Conselho Diretor, novamente, se mostrou fora das competências atribuídas ao então Superintendente da SPB, especialmente em função do que dispõe o art. 35, do Decreto 2.338/1997, Regulamento da Anatel:
Art. 35. Compete ao Conselho Diretor, sem prejuízo de outras atribuições previstas na Lei, neste Regulamento ou no Regimento Interno:
I - estabelecer as diretrizes funcionais, executivas e administrativas a serem seguidas pela Agência, zelando por seu efetivo cumprimento;
 (...) 
XIII - deliberar na esfera administrativa quanto à interpretação da legislação de telecomunicações e sobre os casos omissos; (grifo nosso) 
Portanto, a determinação proferida pelo Superintendente de Serviços Públicos para que o estudo fosse juntado aos Pados, sem prévia aprovação do Conselho Diretor, extrapolou a competência da SPB, em afronta ao Regimento Interno e ao Regulamento da Agência, além de não encontrar respaldo da LPA. 
No que tange ao descumprimento da solicitação da PFE, de consolidar e remeter em documento único e não apensado a processo os estudos de impacto econômico, o art. 50, inciso VII, da LPA traz a obrigação de o ato administrativo ser motivado quando deixar de ‘aplicar jurisprudência firmada sobre a questão ou divergir de pareceres, laudos, propostas e relatórios oficiais’. 
É, portanto, evidente que, se a PBCP ou a SPB discordavam da indicação feita pela PFE, deveriam ter consignado suas justificativas nos autos dos Pados em questão, ou solicitado maiores esclarecimentos à Procuradoria. 
Mais ainda, o claro apontamento feito pela PFE, relativamente à falta de relação entre os estudos e o objeto dos processos e ao fato de tratarem de tema de caráter geral, indicava a improcedência de sua manutenção nos autos, sendo, portanto, dever das áreas envolvidas terem promovido o saneamento do vício, preferencialmente pelo desentranhamento dos estudos até posterior deliberação pela PFE e pelo Conselho Diretor.
Ato contínuo, o Superintendente não só ignorou as indicações feitas pela PFE, dando seguimento aos processos, como utilizou indevidamente os estudos na decisão das sanções, tendo em vista constarem expressamente dos ‘considerandos’ inseridos pelo próprio Superintendente em seus despachos e terem sido anexados a esses documentos. 
A menção aos estudos na fundamentação dos despachos sancionatórios da SPB, além de irregular, ante a ausência de prévia aprovação pelo Conselho Diretor, criou uma situação de conflito, tendo em vista que o documento opinava pela falta de razoabilidade dessas sanções aplicadas pela entidade, gerando vasta argumentação para contestação por parte das empresas sancionadas.
Cumpre destacar que o próprio Conselho Diretor obteve conclusões similares às manifestadas na presente instrução em sua 534ª reunião, de 26/8/2009 (peça 24, p. 9) , ao aprovar a Análise 75/2009-GCJR (peça 23, p. 9) , que deliberou sobre a não aprovação e o desentranhamento dos estudos e a anulação parcial do Memorando 157/SPB, como pode ser observado de alguns trechos transcritos abaixo:
As normas citadas são claras, o órgão competente para a instrução só deve juntar aos autos aquilo que for necessário à decisão do processo. No presente caso, o próprio agente público que determinou a juntada dos estudos e que é a autoridade competente para o julgamento reconheceu que tais documentos não se aplicam aos casos individuais e, portanto, não tiveram impacto na decisão exarada nos processos respectivos.
Nem se diga que a determinação de juntada foi anterior à confecção dos estudos, visto que, como já demonstrado, as diretrizes passadas pelo Superintendente só poderiam resultar em estudos gerais, inaplicáveis ao caso concreto.
Portanto, a juntada dos estudos aos autos dos respectivos PADOs não respeitou o disposto no art. 29, §1° da LPA e no art. 71, § 1° do Regimento Interno da Anatel.
 (...) Portanto, caso algum órgão da Anatel tenha alguma proposta de nova interpretação da LGT ou de outro ato normativo de telecomunicações deve submeter tal entendimento para deliberação do Conselho Diretor. 
Não foi esse o caminho que a SPB seguiu, entretanto. Ademais, a abrangência do estudo, que excede os limites não só do caso concreto, mas da própria Superintendência de Serviços Públicos, ao contestar todo o sistema de sanções da Agência, atrai a competência do Conselho Diretor para sua aprovação, sem a qual não poderia ser utilizado em nenhum ato ou procedimento com repercussão externa à Anatel. Com efeito, o estudo questiona uma série de procedimentos adotados pela Agência como um todo, conforme trecho abaixo:
 (...) Um documento com tais questionamentos não poderia ter sido utilizado em PADOs, inclusive sendo referido em várias decisões do Superintendente, sem a prévia aprovação do Conselho Diretor da Anatel. É isso o que determina o Regulamento e o Regimento Interno da Agência, respectivamente:
 (...) A irregularidade procedimental está na determinação de juntada aos autos de vários PADOs de estudos (i) sem relação com o caso concreto, (ii) que inovam na interpretação da LGT e (iii) que questionam a atuação sancionatória da Agência, sem que o Conselho Diretor tenha se pronunciado previamente sobre isso. (grifo nosso) 
Assim, a imotivada juntada e manutenção dos estudos aos processos e sua consideração nos fundamentos das decisões das sanções, seguidos do precipitado comando de notificação das empresas, serviram de subsídio jurídico indevido para a interposição de recursos com pedido de efeito suspensivo e ações judiciais pelas concessionárias, gerando tumulto processual; custos administrativos, inclusive para o rastreamento e desentranhamento dos documentos dos processos; mora das decisões com risco de prescrição; e toda a gama de consequências a que a agência restou exposta, inclusive no que tange a sua imagem. 
Destaca-se que o acesso aos mencionados informes juntados aos Pados pelas empresas sancionadas poderia também servir de insumo a pedidos de reabertura e revisão de processos, anulação de sanções aplicadas, contestação de cobranças judiciais e mais uma série de medidas relacionadas a infrações cuja apuração já havia sido encerrada no âmbito administrativo, que trariam graves impactos ao processo fiscalizatório da agência.
Tais reflexos eram facilmente previsíveis por qualquer indivíduo que detivesse conhecimento acerca dos processos fiscalizatórios instaurados no âmbito de agências reguladoras, restando inequívoco que deveriam ser do conhecimento do então gestor responsável pela instauração e decisão dessas apurações na Anatel.
Apuração de responsabilidade conduzida pela Anatel 
Conforme exposto no relatório da equipe técnica do TCU, no âmbito do Acórdão 3023/2014-TCU-Plenário, por solicitação do Presidente da Anatel, foi instaurado procedimento administrativo de investigação preliminar pela Corregedoria da agência para esclarecimentos dos fatos relacionados aos estudos elaborados pela PBCP e sua juntada aos Pados.
O Relatório 7/2009-CRG, de 10/6/2009, trouxe a conclusão da investigação preliminar pela inexistência de infração administrativa por parte de autoridades e servidores da Anatel. No relatório, consta que foram ouvidos o Superintendente de Serviços Públicos e seu assessor, o Gerente Geral de Competição, Procuradores Federais da PFE e o Ouvidor da Anatel. Não foram ouvidos, no entanto, o Presidente e os demais Conselheiros da Agência (peça 5, mídia anexa, arquivo ‘Cópia do Processo nº 535000225832009.vol.I.pdf’, p. 21) .
Esse relatório foi encaminhado à Controladoria-Geral da União (CGU) , que discordou das conclusões ali consignadas, expondo que essa investigação preliminar teria sido desvirtuada e que não enfrentara o ponto central da questão, que seria a indevida inserção de estudos técnicos genéricos em Pados que não guardavam qualquer relação com os mesmos. Com isso, por meio do Ofício 25.108/2009/CGU-PR, de 11/8/2009, a CGU recomendou à Anatel a instauração de Processo Administrativo Disciplinar (PAD) para a adequada apuração dos fatos relacionados aos estudos de impacto econômico e financeiro elaborados no âmbito da SPB (peça 5, mídia anexa, arquivo ‘Cópia do Processo nº 535000225832009.vol.I.pdf’, p. 81) .
Foi então instaurado o PAD 53500.022583/2009 (peça 5, mídia anexa) , figurando na qualidade de acusado o Superintendente de Serviços Públicos responsável pela elaboração e juntada dos informes que consignavam os estudos.
Concluídos os trabalhos, em 18/12/2009, a Comissão de PAD opinou pela ofensa ao art. 116, inciso I, da Lei 8.112/1990, ‘exercer com zelo e dedicação as atribuições do cargo’, falta essa punível com advertência ao agente público. 
O relatório da Comissão foi encaminhado para análise pelo Corregedor da Anatel, que, por sua vez, no Parecer 9/2010/CRG/Anatel, de 8/7/2010, opinou pela total ausência de infração disciplinar por parte do ex-Superintendente, sob os argumentos de que: i) a requisição dos estudos encontrava-se dentro da sua esfera de competência; ii) o mérito dos informes não havia sido acolhido, nem considerado pelo agente nas suas decisões das multas e, portanto, não haviam gerado qualquer efeito; e iii) a procuradoria havia solicitado a retirada dos estudos apenas em momento posterior à investigação preliminar (peça 5, mídia anexa, arquivo ‘Processo nº 535000225832009.vol.IV.pdf’, p. 89) .
A PFE, instada a se manifestar no processo, opinou pela prática de ato de improbidade administrativa, ou, subsidiariamente, de desídia administrativa, ambas puníveis com demissão. Os Pareceres 890-2010/LBM/PAP/PGF/PFE/ANATEL, de 18/8/2010, e 1.066/2012/ACD/PFE-ANATEL/PGF/AGU, de 23/10/2012, trazem análise detalhada dos fatos e dos depoimentos constantes do PAD (peça 5, mídia anexa, arquivo ‘Processo nº 535000225832009.vol.IV.pdf’, p. 103-163 e 191-206) .
A decisão do processo disciplinar foi, então, consignada no Despacho 6.896/2012-PR, de 13/11/2012, do então Presidente da Anatel, que concluiu pela prática de ato de improbidade administrativa, com pena de demissão do ex-Superintendente. A sanção foi convertida em destituição de cargo em comissão, em função de já ter sido publicada sua exoneração a pedido, consoante disposto no art. 135 da Lei 8.112/1990, conforme trecho a seguir (peça 5, mídia anexa, arquivo ‘Processo nº 535000225832009.vol.IV.pdf’, p. 407) :
31. (...) é forçoso acompanhar as razões expostas no Parecer nº 1.066/2012/ACD/PFE-ANATEL/PGF/AGU (fls. 879/886) , no sentido de aplicar ao Acusado penalidade por improbidade administrativa por violação aos deveres de legalidade e lealdade à Anatel, constantes do art. 11, caput e inciso I, ela Lei nº 8.429/92. 
 (...) 
33. Por tais razões, no exercício da competência que me foi outorgada pelo art. 46, inc. IX, do Decreto nº 2.338/1997, e pelo art. 179, inc. X, do Regimento Interno da Anatel, e nos termos do que dispõe o art. 135 da Lei nº 8.112/90, e considerando a natureza e a gravidade da infração cometida, bem como os danos provocados ao serviço público, aplico ao Acusado, Sr. (...) , a pena de demissão pela prática dos atos previstos no art. 132, inc. IV, da Lei nº 8.112, de 11 de dezembro de 1990, e no art. 11, caput e inc. I, da Lei nº 8.429/1992, tendo em vista o descumprimento do art. 35, incisos I e XIII, do Decreto nº 2.338, de 7 de outubro de 1997, e dos artigos 71, § 1º, e 175, I, todos do Regimento Interno da Anatel, aprovado pela Resolução nº 270, de 19 de julho de 2001, penalidade que deverá ser convertida em destituição de cargo em comissão e constar nos assentos individuais do ex-servidor, conforme o art. 170 da Lei nº 8.112/90. (grifo nosso) 
A penalidade foi mantida em sede de Pedido de Reconsideração e também em Recurso ao Conselho Diretor, com aprovação unânime da Análise 58/2014-GCRZ, de 15/4/2014, na 741ª Reunião (peça 5, mídia anexa, arquivo ‘Processo nº 535000225832009. Vol. V.pdf’, p. 131) .
A vasta análise e argumentação apresentada na apuração disciplinar promovida pela Administração, em especial nos pareceres da PFE, no Despacho 6.896/2012-PR e na Análise 58/2014-GCRZ, demonstram de modo exaustivo a gravidade dos atos conscientemente praticados pelo então Superintendente da SPB, expondo a Anatel a consequências danosas, indo ao encontro das análises até aqui realizadas.
Resumidamente, esses documentos apontam que a conduta do Superintendente consistiu em afronta ao dever de lealdade do servidor público às instituições, um dos princípios da administração, em função da injustificada inserção e manutenção, nos autos dos processos sancionatórios, de elementos potencialmente prejudiciais aos casos e à própria Anatel, sem que fossem examinados e aprovados pela instância máxima da autarquia, mesmo ante manifestação contrária da Procuradoria. 
Esse fato pôs em dúvida, de forma ampla e geral, a razoabilidade das sanções aplicadas pela Agência e forneceu argumentação às prestadoras para questionar, administrativa e judicialmente, as multas aplicadas, o que, segundo os documentos, afrontou ao dever de lealdade a que estão vinculados os servidores públicos. 
À época, a juntada de tais estudos foi objeto de reportagens na imprensa especializada (a exemplo das matérias https://teletime.com.br/04/03/2009/para-propria-anatel-multas-a-concessionarias-estao-altas-demais/, https://teletime.com.br/09/03/2009/apos-parecer-sobre-multas-altas-sancoes-da-anatel-ficam-mais-suaves/, https://teletime.com.br/06/04/2009/mpf-recorre-ao-tcu-contra-informe-sobre-multas-altas/, https://teletime.com.br/09/04/2009/informe-sobre-multas-foi-um-tiro-no-pe-diz-mpf/, https://teletime.com.br/14/04/2009/plinio-de-aguiar-diz-que-informe-sobre-multas-foi-uma-indisciplina/) e de manifestações negativas em desfavor da Anatel, o que poderia macular de dúvidas a atuação da Agência em sua função precípua de organização, disciplinamento e fiscalização da exploração dos serviços de telecomunicações e, assim, de promoção do seu desenvolvimento, em especial, no exercício da atividade de repressão de infrações ao arcabouço normativo do setor.
Os documentos da apuração disciplinar apontam ainda a conduta dolosa do agente. Isso porque o ex-Superintendente, mesmo após ciência do conteúdo potencialmente danoso à política sancionatória da Agência de forma ampla e geral, manteve a ordem de juntada do documento aos Pados e como anexo aos despachos decisórios por ele subscritos – sendo inclusive citado como fundamentação da aplicação de sanções. Com isso, restou inafastável o reconhecimento, se não do dolo direto e consciente da produção de resultado danoso à atividade sancionatória deste órgão regulador, ao menos da assunção do risco de tais resultados, de forma geral.
Ainda de acordo com esses documentos, fortaleceu essa constatação o fato de tratar-se de servidor com mais de trinta anos de experiência no serviço público, que havia liderado por largo período a SPB, encarregando-se da instauração, instrução e aplicação de sanções em milhares de Pados, não sendo plausível a invocação, como justificativa de sua conduta, de suposto desconhecimento do impacto negativo da juntada de tais estudos aos processos sancionatórios. Destacam-se trechos da mencionada Análise 58/2014-GCRZ, do Conselheiro Relator do recurso:
4.2.4 Importa mencionar que a improbidade administrativa pressupõe uma conduta dolosa do agente público, com a consciência da ilicitude da ação e a vontade livre e consciente de produzir o resultado ou a assunção do risco de produzi-lo. 
4.2.5 Segundo pude verificar nos autos, o ex-servidor tinha mais de 30 (trinta) anos de experiência no serviço público, tendo liderado por largo período a Superintendência de Serviços Públicos dessa Agência, onde se encarregou da instauração, instrução e aplicação de sanções de milhares de Pados, contexto em razão do qual não se afigura plausível a invocação, como justificativa de sua conduta, de suposto desconhecimento do impacto da juntada de tais estudos aos processos sancionatórios, tampouco de desconhecimento do teor da conclusão dos estudos, por ter sido a juntada determinada ao mesmo tempo em que os estudos foram por ele demandados. 
4.2.6 Neste ponto, importante salientar que, dos depoimentos dos autos, resta claramente demonstrado que a Assessoria do então Superintendente acompanhou todos os resultados do estudo realizado, ainda que não tenha interferido na sua elaboração, de sorte que, de posse de tais informações, a decisão de juntada do documento aos autos dos Pados poderia ter sido revertida.
4.2.7 É certo que o Superintendente de Serviços Públicos, com anos de experiência nessa casa, tinha total previsibilidade do potencial impacto negativo dos estudos, não só em relação aos processos em que foram juntados, mas, de forma catastrófica, sobre toda a política sancionatória da Anatel.
4.2.8 Ainda que se suponha, a título de argumentação, que o teor da conclusão dos estudos não era de seu pleno conhecimento quando da demanda de realização - e aqui é forçoso reconhecer corno absolutamente temerária a ordem de sua juntada sem ciência prévia do seu conteúdo -, sua Assessoria tinha plena ciência dos resultados do estudo, antes da sua divulgação, e seu conteúdo passou a ser de conhecimento inequívoco do ex-servidor após a sua juntada aos autos dos processos, não tendo sido adotada nenhuma providência para seu desentranhamento. Pelo contrário, o documento contendo o estudo foi mantido acostado nos 98 Pados mencionados, e suas conclusões foram aludidas como razão de decidir nos respectivos Despachos de aplicação de sanções, por ele subscritos nos seguintes termos: 
Considerando o que apontou o estudo técnico formulado pela Gerência Geral de Competição (...) 
 (...) 
4.2.10 Adernais, é de conhecimento geral entre os servidores dessa Agência, inclusive entre os recém-ingressos, que somente devem ser autuados aos Pados elementos que dizem respeito às infrações que se buscam apurar, ou ainda, documentos que tratem das sanções de modo individualizado e, não, estudos abstratos que não guardam conexão com a sanção em questão e que apenas seriam utilizados pelas empresas sancionadas para o questionamento das multas.
4.2.11 Desse modo, creio que além de tipificada a conduta em relação à afronta ao dever de lealdade do servidor, um dos princípios da administração, restou caracterizado o dolo eventual, quando o agente assumiu o risco de produzir o resultado verificado, qual seja a utilização pelas empresas sancionadas dos argumentos contidos nos estudos para questionar a razoabilidade das multas aplicadas.
Os documentos concluem, então, pela prática de ato de improbidade administrativa, tendo em vista a violação dos deveres de legalidade e de lealdade à Anatel, constantes no art. 11, caput e inciso I, da Lei 8.429/1992, em relação ao art. 35, incisos I e XIII, do Decreto 2.338/1997, e aos arts. 71, §1 º, e 175, inciso I, ambos do Regimento Interno da Anatel, anexo à Resolução 270/2001, in verbis:
Lei 8.429/1992:
Art. 11. Constitui ato de improbidade administrativa que atenta contra os princípios da administração pública qualquer ação ou omissão que viole os deveres de honestidade, imparcialidade, legalidade, e lealdade às instituições, e notadamente:
I - praticar ato visando fim proibido em lei ou regulamento ou diverso daquele previsto, na regra de competência;
Decreto 2.338/1997:
Art.35. Compete ao Conselho Diretor, sem prejuízo de outras atribuições previstas na Lei, neste Regulamento ou no Regimento Interno:
I - estabelecer as diretrizes funcionais, executivas e administrativas a serem seguidas pela Agência, zelando por seu efetivo cumprimento;
 (...) 
XIII - deliberar na esfera administrativa quanto à interpretação da legislação de telecomunicações e sobre os casos omissos;
Regimento Interno da Anatel (Res. nº 270/2001) :
Art. 71. As atividades de instrução processual destinadas a averiguar o descumprimento de obrigações por parte das prestadoras dos serviços, objetivando a tomada de decisão, pela autoridade competente, realizam-se de ofício ou a requerimento de terceiros, mediante denúncia.
§ 1° O órgão competente para a instrução fará constar dos autos os dados necessários à decisão. 
 (...) 
Art. 175. Compete ao Conselho Diretor, sem prejuízo de outras atribuições previstas na Lei Geral de Telecomunicações e no Regulamento da Agência:
I - aprovar propostas e relatórios da Agência sobre a sua política e as perspectivas para o setor de telecomunicações;
Por fim, determinam a pena ao servidor e o encaminhamento de cópia dos autos ao Ministério Público Federal, para ajuizamento da competente ação de improbidade administrativa para fins de aplicação das sanções previstas na Lei 8.429/1992.
Assim, considerando todo o exposto, com fundamento no art. 250, inciso IV, c/c o art. 237, parágrafo único, do RI/TCU, realizou-se, já no âmbito deste processo de acompanhamento, a audiência do então Superintendente de Serviços Públicos, para que apresentasse as razões de justificativa pelas irregularidades apontadas (peça 17) . 
Exposição das razões de justificativa 
Chamado em audiência, o então Superintendente de Serviços Públicos apresentou as razões de justificativa para as irregularidades apontadas, consubstanciadas nas peças 21 e 22, cujos pontos principais são destacados nos parágrafos a seguir.
Inicialmente, o gestor argumenta que havia vários atores envolvidos e, para cada um, deveriam ser estabelecidas as ações por eles praticadas. Entre os outros, foram listados como atores a PBCP, PFE e Presidência da Anatel. 
Em consonância com o que é apontado nesta instrução, o então gestor afirmou que suas ações envolveram, por meio do Memorando 157/2008, o comando para que fossem elaborados estudos de impacto das sanções listadas de forma individual para cada pessoa jurídica, para serem posteriormente anexados aos respectivos processos sancionatórios e remetidos ao opinativo jurídico da PFE. 
Informou também que, após manifestação da procuradoria, havia tomado conhecimento dos processos com a instrução técnica finalizada e, a partir disso, decidido em sua esfera de competência, notificado as partes e praticado demais atos processuais cabíveis aos Pados. Afirmou, ainda, que, no momento da decisão, havia considerado que o estudo apresentado pela área técnica se afastara do objetivo da solicitação que o motivara, propondo-se, por conta e risco da PBCP, a ‘contribuir para uma eventual revisão das metodologias de regulamentação, fiscalização’, como registrado no item 5.30 dos informes elaborados.
Em sua argumentação, expôs também que o Gerente Geral da PBCP teria alterado o escopo das multas a serem analisadas e o enfoque da avaliação, utilizando-se de uma metodologia de avaliação por meio de uma empresa global de referência; e acrescenta que, ao decidir em seu grau de competência, teria considerado que os estudos se afastaram do objetivo, escopo e alcance pretendido no memorando.
No que tange à PFE, o então SPB sustentou que o encaminhamento ao opinativo jurídico visava justamente obter sua manifestação acerca da evidente repercussão setorial, estabelecida no Regimento Interno, mas que a PFE não havia visto razões para se manifestar sobre o assunto. Considerando que, segundo o gestor, não se tratava de dúvida jurídica, mas de caso de repercussão setorial, teria considerado cumprido o mandamento regimental de consulta à PFE, dando-se seguimento ao processo. 
Alega que as empresas teriam tido acesso aos estudos em função de um pedido de vista atendido pela Procuradoria em 22/9/2008, não em função das notificações expedidas, de modo que não se pode considerar que as notificações foram precipitadas. Expõem também que a PFE não havia determinado o desentranhamento dos estudos quando do retorno dos Pados à PBCP.
Relativamente ao então Presidente da Anatel, informa que sua participação se deu a partir do momento em que concedeu efeito suspensivo aos processos em que os estudos foram anexados, constando que, muitas vezes, a razão de pedir era exclusivamente a presença de tais estudos e as conclusões por eles apresentadas. Nesse sentido, tendo em vista que essa concessão deveria ser precedida de uma análise preliminar, o amplo deferimento desses pedidos pelo presidente denotava o entendimento sobre a regularidade da tramitação processual e mostrava que as alegadas falhas estruturais dos estudos ainda não tinham sido consideradas ou percebidas.
O então superintendente informa que, quando da solicitação para elaborar os estudos e juntá-los posteriormente para encaminhamento à PFE, não se conheciam as conclusões a que se chegaria e nem se os mesmos se prestariam ao cálculo de multas. De acordo com o exposto nas razões de justificativa, o que se esperava é que, ao fornecer informações sobre o impacto das multas, os estudos permitiriam decisões com maior grau de segurança e justiça. 
Alega que a afirmação de que os estudos solicitados pelo Memorando 157/2008 resultariam sempre em ‘avaliações de caráter generalistas, não vinculadas a qualquer caso em especial’ teria um caráter de parcialidade por parte da unidade técnica, sob os seguintes argumentos: 
Primeiro por restar comprovado, e aceito, que a adoção de rubricas contábeis diferentes como critério de comparação, ou ainda que a comparação de multas e receitas do mesmo exercício poderia resultar em conclusão diferente da que se chegou. Em segundo por parecer suficientemente claro que nos casos, por exemplo, de prestadoras listadas com apenas um PADO a resposta à pergunta sobre o impacto da sanção daquele Pado sobre a evolução do serviço prestado por aquela prestadora jamais deveria resultar em avaliação de caráter generalista (grifo nosso) .
Afirmou também que discorda do entendimento de que deveria ter submetido os estudos à aprovação do Conselho Diretor da Anatel, tendo em vista que resultaram em direcionamentos, premissas, abrangência e conclusões que fugiam ao determinado no Memorando 157/2008, de sua autoria, e que ele próprio não teria aprovado os informes elaborados pela PBCP. 
Manifestou-se, ainda, no sentido de julgar equivocado considerar que os estudos foram utilizados na dosimetria das penas, uma vez que sua presença nos autos não teve o condão de alterar o valor das sanções, e que ‘consideração’ não deve ser entendido como ‘adoção’. Destacou, ainda, que a insistência para que a SPB submetesse os informes à aprovação do CD, quando já o renegara no seu nível de competência, ou que inadvertidamente retirasse os documentos dos autos, não encontrava guarida na forma de agir do Superintendente.
Por fim, no pedido, solicitou o reconhecimento da prescrição, na forma da lei 10.406/2002, art. 205, visto que o início do prazo prescricional iniciara-se em 2008 e a notificação da audiência pelo TCU ocorrera em 15/03/2018.
Análise das razões de justificativa 
Sobre os esclarecimentos prestados, esclarece-se que, embora tenha havido vários atores envolvidos no processo, toda a controvérsia originou-se a partir de determinações contidas no Memorando 157/2008, de autoria do então Superintendente.
Ainda que o escopo dos estudos tenha sido ampliado quando da sua realização na PBCP, não foram apresentadas justificativas razoáveis para o ato de determinar que fossem juntados aos autos de procedimentos sancionatórios estudos que versassem sobre o impacto dessas mesmas penalidades às concessionárias do STFC. 
Além de se mostrar absolutamente incoerente, o comando para que esses documentos fossem incluídos nos processos se deu antes mesmo da sua elaboração, por decisão exclusiva do SPB, de modo que não pode o gestor eximir-se da responsabilidade, alegando que o resultado dos estudos não foi o pretendido quando da sua solicitação, ou que julgava inadequada a metodologia adotada, tendo em vista que ele próprio assumiu esse risco ao não avaliar as conclusões obtidas previamente à determinação de que fossem incluídos nos processos. 
Vale ressaltar que o entendimento anterior permanece inalterado, independentemente de ter sido aumentado o número de processos avaliados no estudo pela área técnica executora. Mantendo-se os 99 Pados originais, ainda assim estar-se-ia tratando de sanções vultosas, que somavam aproximadamente R$ 800 milhões.
Também sobre essa temática, deve-se ressaltar que, tendo os processos retornado à PBCP em junho/2008, bem como havendo o SPB decidido pela aplicação das sanções em dezembro do mesmo ano, por meio dos despachos sancionatórios por ele expedidos nos autos, o então Superintendente já tinha conhecimento do escopo, resultados e conclusões dos estudos, de modo que, caso houvessem efetivamente sido objeto de tamanha estranheza e discrepância em relação ao pretendido, como alega o gestor, é plausível assumir que alguma ação deveria ter sido por ele adotada, no sentido de sanear os autos em que os documentos houvessem sido incluídos, o que não ocorreu. 
Ao contrário disso, à decisão do processo no âmbito da SPB, sucedeu-se a notificação das empresas, também por ordem do Superintendente, dando-se extensa publicização dos informes a todas as operadoras envolvidas.
Sobre isso, o gestor afirma que as empresas teriam tomado conhecimento dos estudos a partir do deferimento de um pedido de vista pela PFE, não pela notificação promovida nos despachos. O argumento, contudo, não isenta o então SPB da responsabilidade pela divulgação dos estudos elaborados, considerando que, no âmbito da PFE, foi concedida vista para um único Pado envolvido nos informes (53500.002355/2004) , referente à Telemar PA, como destacado na própria documentação encaminhada (peça 21, p. 29, 34 e 42) . 
Assim, considerando que haviam sido impactados mais de duzentos processos, relativos a nove companhias, não é razoável admitir que o acesso de uma delas a um dos informes produzidos teria sido o único fator determinante para a publicidade dos estudos a todas as demais concorrentes.
No que se refere à solicitação da PFE, o gestor argumenta que a remessa ao opinativo da procuradoria visava somente ao cumprimento do regimento interno e que não havia dúvida jurídica por parte da SPB que ensejasse nova consulta e, por isso, ter-se-ia dado seguimento ao processo. 
Sobre isso, há que se pesar que, ainda que o gestor afirme que não havia motivo para encaminhar novamente os autos à PFE, no texto dos despachos que restituíram os processos à PBCP, é clara a indicação de que o estudo relacionava-se a matéria de caráter geral, que não se associava aos casos dos autos, tendo sido solicitada sua consolidação e reenvio em documento apartado.  
Nesse sentido, é de se estranhar que a mensagem não tenha, no mínimo, suscitado qualquer tipo de interação ou dúvida por parte da SPB, no sentido de esclarecer a solicitação encaminhada pela procuradoria. Ainda, a manifestação é expressa ao afirmar que ‘não se tratava de caso de dúvida quanto à matéria jurídica específica e pertinente ao processo epigrafado’, restando inequívoco que os documentos não contribuíam para os casos em análise. 
Sobre a concessão de efeito suspensivo pelo Presidente da Anatel, conforme estabelecido no antigo Regimento Interno da agência (Resolução 270/2001) , vigente à época:
Art. 88. (...) 
§ 2º A autoridade atribuirá efeito suspensivo ao recurso quando, da análise preliminar, forem considerados relevantes os seus fundamentos e quando, da execução do ato recorrido, puder resultar ineficácia da decisão.
Nota-se, portanto, que, conforme regramento interno, a concessão do efeito suspensivo não se relaciona à regularidade da instrução processual, como alega o gestor, mas à relevância dos fundamentos do pedido e à manutenção da eficácia da futura decisão. Tendo em vista que os estudos haviam sido efetivamente juntados aos autos, a petição e posterior concessão de efeito suspensivo com base nesses documentos não representa o aval do Presidente sobre as conclusões expostas nos documentos, tendo em vista não consubstanciar o julgamento do mérito.
Relativamente ao caráter generalista dos estudos solicitados pelo SPB e à necessidade de sua submissão à aprovação pelo Conselho Diretor, vale dizer que a solicitação contida no Memorando 157/2008 determinava a avaliação do impacto econômico de sanções que, combinadas, resultavam em valores superiores a R$ 750 milhões. Apenas as empresas Telemar e BrasilTelecom respondiam por 85% desse valor, somando 48 e 31 Pados, respectivamente (80% do quantitativo total) . Da listagem anexa ao memorando, apenas quatro empresas apresentavam menos de cinco processos (GVT, CTBC, Intelig e Sercontel) , totalizando sete dos 99 casos enumerados. Ou seja, a alegação de suposta parcialidade por parte desta unidade técnica não encontra respaldo nos fatos, tendo em vista que o argumento utilizado, de que empresas com apenas um processo listado representariam análises específicas, consequentemente não gerais, não é representativa do universo da solicitação feita pelo SPB. O comando contido no memorando determinava a individualização das pessoas jurídicas envolvidas, não do rol de sanções anexado.
Ainda, mesmo que resultados diferentes pudessem ser obtidos a partir da adoção de metodologias de avaliação diferentes – que, vale dizer, não foram especificadas no memorando –, as conclusões obtidas não deixariam de ter um caráter generalista, considerando-se o montante de multas envolvido. 
Nesse sentido, tanto a solicitação formulada pelo SPB, quanto os estudos elaborados, cujos resultados chegaram a seu conhecimento e, em momento algum, foram formalmente reprovados pelo SPB nos autos dos Pados, visavam avaliar o impacto que um grupo representativo de sanções de alto valor teria na evolução econômica da prestação dos serviços pelas concessionárias, com base no art. 179 da LGT. 
Como já destacado nesta instrução, o dispositivo legal utilizado refere-se às sanções de forma individualizada, sendo esse o entendimento também manifestado pelo Conselho Diretor à época, de modo que o gestor inovou na interpretação da lei, além de adentrar em questões atinentes à atuação da Anatel como entidade reguladora, no exercício do seu poder fiscalizatório. O tratamento de questões dessa natureza, por força do Regimento Interno da agência, competia ao Conselho Diretor, de modo que os estudos não poderiam ter sido juntados aos autos sem sua prévia aprovação.
Por fim, afirmar que os estudos foram reprovados pelo SPB pelo simples motivo de não terem alterado o valor das sanções propostas não se mostra adequado. Novamente, os estudos constavam nos ‘considerandos’ que fundamentavam a decisão pela aplicação das sanções, tendo sido inclusive anexados. A intepretação ampliada do art. 179 da LGT é expressamente mencionada no despacho decisórios do SPB, de modo que é inegável sua concordância pelo então Superintendente. Transcreve-se novamente o respectivo trecho de um desses despachos sancionatórios, Despacho 5765/2008/PBOAC/PBOA/SPB, de 30/12/2008 (peça 82, p. 37 do TC Processo 008.521/2009-8) , que se repete nos demais:
Considerando o que apontou o estudo técnico formulado pela Gerência Geral de Competição desta Superintendência por intermédio do Informe Técnico nº 121/2008/PBCPA/PBCP, de 26.05.2008, em anexo, que aponta que a razoabilidade dos sancionamentos impostos deve ter por base uma visão geral dos efeitos do processo sancionatório e que este, no curto prazo, pode impactar fortemente a capacidade sistêmica, desde a capacidade de investimentos, custeio e melhoria das próprias atividades hoje acompanhadas e sancionadas, até a atratividade da exploração dos serviços como um todo (grifo nosso) 
Ou seja, não pode o gestor afirmar que discordou dos estudos elaborados pela PBCP e os reprovou em sua esfera de competência, sob o argumento de que teriam sido desvirtuados de seu propósito inicial pelo então Gerente Geral de Competição, prescindindo, portanto, de envio ao Conselho Diretor; e, simultaneamente, mencionar e anexar esses mesmos estudos aos despachos que decidiram pelas sanções aplicadas nos Pados e que seriam encaminhados às empresas. 
É inequívoca, portanto, a conclusão de que, ainda que tenha sido ampliado o quantitativo de processos envolvidos nos estudos pela PBCP, esse fato foi posteriormente levado ao conhecimento do então Superintendente, que não se manifestou, nos autos, em sentido contrário às conclusões e entendimentos expostos naqueles documentos. 
Forçoso ressaltar, por fim, que a tentativa de transferência de responsabilidade para o servidor a ele subordinado, Gerente Geral de Competição, que efetivamente elaborou os estudos e os incluiu aos processos, sob o argumento de que o escopo pretendido no Memorando 157/2008 teria sido por ele desvirtuado, alterando os resultados esperados, não pode ser aceita como justificativa, tendo em vista que a delegação de competência não afasta a responsabilidade do gestor pela fiscalização dos atos de seus subordinados, impondo-se, portanto, que os escolha bem e que assuma o risco de supervisioná-los, sob pena de responder por culpa in eligendo, ou por culpa in vigilando.
Vale destacar que é vasta a jurisprudência da Corte nesse sentido, citando-se, por exemplo, o Voto condutor do Acórdão 1619/2004-TCU-Plenário, que estabeleceu:
É entendimento pacífico no Tribunal que o instrumento da delegação de competência não retira a responsabilidade de quem delega, visto que remanesce a responsabilidade no nível delegante em relação aos atos do delegado (v.g. Acórdão 56/1992-TCU-Plenário, in Ata 40/1992; Acórdão 54/1999-Plenário, in Ata 19/1999; Acórdão 153/2001-Segunda Câmara, in Ata 10/2001) . Cabe, por conseguinte, à autoridade delegante a fiscalização dos atos de seus subordinados, diante da culpa in eligendo e da culpa in vigilando. (grifo nosso) 
Sobre isso, Hely Lopes Meirelles (in Direito Administrativo Brasileiro, 25ª ed., 2000, p. 619) enumera como características da fiscalização hierárquica a permanência e a automaticidade, visto que exercitada de forma perene, sem descontinuidade e independentemente de ordem ou solicitação:
É um poder-dever de chefia e, como tal, o chefe que não a exerce comete inexação funcional. Para o pleno desempenho da fiscalização hierárquica o superior deve velar pelo cumprimento da lei e das normas internas, acompanhar a execução das atribuições de todo subalterno, verificar os atos e o recebimento do trabalho dos agentes e avaliar os resultados, para adotar ou propor as medidas convenientes ao aprimoramento do serviço, no âmbito de cada órgão e nos limites de competência de cada chefia. (grifo nosso) 
Como assinalou o Voto condutor do Acórdão 6934/2015-TCU-Primeira Câmara (relator ministro Benjamin Zymler) :
A responsabilidade da autoridade delegante pelos atos delegados não é automática ou absoluta, sendo imprescindível para definir essa responsabilidade a análise das situações de fato que envolvem o caso concreto. A autoridade delegante pode ser responsabilizada sempre que verificada a fiscalização deficiente dos atos delegados (culpa in vigilando) , o conhecimento do ato irregular praticado ou a má escolha do agente delegado (culpa in eligendo) . (grifo nosso) 
No caso, os atos praticados pelo então gestor, de ordenar a juntada dos estudos aos autos dos Pados antes que pudesse, ao menos, avaliar os resultados obtidos, bem como impulsionar o processo por meio dos despachos decisórios e da notificação das empresas, após ter acesso aos informes elaborados pela PBCP e à manifestação da PFE, no sentido de que não se tratava de matéria jurídica atinente aos processos, evidenciam, entre outras coisas, falha no dever de fiscalização dos atos praticados por seu subordinado (culpa in vigilando) , cabendo portanto a responsabilização do ex-Superintendente.
Relativamente à requisição apresentada pelo ex-servidor da incidência de prescrição no presente processo, ressalta-se que o Memorando 157/SPB, que determinou a elaboração e juntada dos informes aos processos, dando causa a toda a sucessão de fatos narrada nesta instrução, foi editado em 7/4/2008. 
Sobre o instituto da prescrição, esta Corte apreciou incidente de uniformização de jurisprudência, em sessão plenária pública extraordinária no dia 8/6/2016, em que restou estabelecido, no Acórdão 1441/2016-TCU-Plenário:
ACORDAM os Ministros do Tribunal de Contas da União, reunidos em Sessão do Plenário, ante as razões expostas pelo Redator, em:
9.1. deixar assente que:
9.1.1. a pretensão punitiva do Tribunal de Contas da União subordina-se ao prazo geral de prescrição indicado no art. 205 do Código Civil;
9.1.2. a prescrição a que se refere o subitem anterior é contada a partir da data de ocorrência da irregularidade sancionada, nos termos do art. 189 do Código Civil;
9.1.3. o ato que ordenar a citação, a audiência ou oitiva da parte interrompe a prescrição de que trata o subitem 9.1.1, nos termos do art. 202, inciso I, do Código Civil;
9.1.4. a prescrição interrompida recomeça a correr da data em que for ordenada a citação, a audiência ou oitiva da parte, nos termos do art. 202, parágrafo único, parte inicial, do Código Civil;
O art. 205 do Código Civil (Lei 10.406/2002) estabelece que ‘a prescrição ocorre em dez anos, quando a lei não lhe haja fixado prazo menor’. Assim, o prazo da pretensão punitiva no âmbito do TCU é de dez anos, a contar da data do ato irregular, havendo sua interrupção e recomeço com a audiência do responsável.
No presente processo, portanto, haveria a incidência da prescrição da pretensão punitiva na data de 7/4/2018, dez anos após a edição do Memorando 157/2008. Contudo, a notificação para audiência do interessado se deu em 15/3/2018, anterior ao encerramento do prazo prescricional, interrompendo a contagem desse prazo. Dessa forma, o pedido pela incidência de prescrição mostra-se improcedente.
Nos tópicos a seguir, passa-se à avaliação dos efeitos da juntada desses documentos aos processos sancionatórios da Anatel, no que se refere à ocorrência de eventual dano ao erário, com vistas a sua quantificação. 
Avaliação dos efeitos da juntada dos estudos de impacto econômico e financeiro aos Pados da Anatel
Segundo dados apresentados pela Anatel, anexos ao Informe 11/2017/SEI/SCO, de 8/6/2017, foram identificados 214 processos em que houve a concessão de efeito suspensivo pela Anatel fundamentado nos estudos de impacto econômico e financeiro elaborados pela SPB, totalizando R$ 1,2 bilhão em multas aplicadas. Ainda de acordo com a agência, todos já foram encerrados na esfera administrativa, à exceção dos admitidos em Termo de Ajustamento de Conduta (TAC) , conforme gráfico a seguir. 
Inicialmente, sobre esses quantitativos, cumpre mencionar que, em diferentes oportunidades, a própria Anatel relatou deficiências na identificação e no controle dos documentos juntados aos processos de sua competência, de modo que pode haver processos não localizados que também tenham sofrido efeitos em razão dos estudos. Sobre isso, transcreve-se trecho da instrução da unidade técnica do TCU (peça 98 do TC Processo 008.521/2009-8) :
159. Em resposta à determinação do Conselho Diretor, a SPB, por meio do Memorando 313/2009-PBOAC/PBOA, de 14/9/2009 (peça 4, p. 50) , informou que não era possível identificar todos os Pados aos quais foram juntados os estudos devido à precariedade dos sistemas informatizados e de apoio para controle das informações. Assim, a SPB apresentou lista com processos aos quais havia certeza da juntada e outra com Pados aos quais possivelmente isso teria ocorrido, ressalvando que outros poderiam não ter sido rastreados. 
170. (...) Ademais, a Anatel não pode precisar se houve juntada dos estudos em outros processos, de modo que não há como determinar o valor exato do total de multas aplicadas em Pados afetados pelos estudos.
No Voto do Ministro Relator José Jorge, é também informado pela agência que teriam sido instaurados 23.000 Pados desde a elaboração do Informe 149/2008 – PBCP, sendo que muitas empresas poderiam ter juntado os referidos estudos antes mesmo da data do informe, demonstrando a dificuldade operacional de identificar todos os casos que poderiam ter sido afetados pela juntada dos documentos:
25. (...) Assim, para proceder ao levantamento de todos os Pados aos quais os estudos foram juntados pelas prestadoras em sua defesa, teria que pesquisar, manualmente, ‘milhares de processos’.
26. Segundo ela, foram instaurados 23.000 Pados após a elaboração do Informe 149/2008 – PBCP, sendo que muitas empresas podem ter juntado os referidos estudos antes mesmo da data do informe. 
Desse modo, há que se ressaltar a possibilidade de que tenham ocorrido danos não identificados em virtude da elaboração dos estudos de impacto econômico e financeiro e sua posterior juntada indevida aos processos de sanção que tramitavam na Anatel.  
Isso posto, com vistas a verificar possíveis danos ao erário, passa-se à análise individual das situações identificadas, a partir dos dados encaminhados pela Anatel, que poderiam configurar prejuízos financeiros à União.
a. Análise das prescrições
Foi reportada pela Anatel a ocorrência de sete casos de prescrição entre os processos listados. Esses casos são identificados na tabela a seguir.
	PADO
	Empresa
	Valor
	Documento de análise da prescrição

	535000042212001
	Embratel
	R$ 1.756.832,92
	Despacho 6.048/2010-SPB

	535000045622003
	BrT*
	R$ 20.000.000,00
	Análise 540/2010-GCJV

	535080009352002
	Telemar
	R$ 12.500.000,00
	Análise 539/2010-GCJV

	535000025712003
	BrT*
	R$ 3.380.960,00
	Análise 541/2010-GCJV

	535000070372000
	BrT*
	R$ 4.573.361,97
	Análise 394/2011-GCER

	535000013152001
	BrT*
	R$ 4.573.631,97
	Análise 109/2011-GCJR

	535000033462002
	Telemar
	R$ 927.421,79
	Análise 231/2011-GCJV

	Total
	R$ 47.712.208,65

*Embora os processos tivessem sido abertos em desfavor da empresa BrasilTelecom, foi anunciada, em 2009, a sua aquisição pela companhia Telemar. Assim, à época da declaração das prescrições, essas empresas já faziam parte do mesmo grupo.
Constatada a prescrição, houve apuração pela corregedoria quanto a eventuais faltas funcionais em cada um dos casos. Analisando-se a documentação encaminhada pela Anatel, em especial as Análises dos Conselheiros Relatores e os informes das áreas técnicas encaminhados à área de correição, constata-se que todos esses processos prescreveram em função de mudança de entendimento acerca da contagem dos prazos prescricionais manifestada pela Procuradoria Federal Especializada junto à Anatel (PFE) .
Conforme relatos contidos no Parecer 33-2011/CGR/Anatel (peça 5, p. 51) da Corregedoria da Anatel, até agosto de 2005, não havia, na agência, entendimento consolidado acerca de quais momentos e situações poderiam interromper, ou mesmo suspender, a ocorrência da prescrição quinquenal e intercorrente nos processos.
Em 18/8/2005, após consulta formulada pelo Conselho Diretor, foi elaborado o Parecer 239/2005-PGF/PFE-ADTB/Anatel sobre o assunto, que não especificou quais seriam os atos inequívocos que importassem em apuração dos fatos para fins de interrupção da prescrição quinquenal, em referência ao art. 2º, II, da Lei 9.873/99. Com isso, o entendimento na Anatel era de que documentos como os informes técnicos, seguramente, interrompiam o prazo prescricional.
Esse entendimento foi, inclusive, corroborado pelo Superintendente de Serviços Públicos no Memorando 157/SPB, de 7/4/2008, que determinou à área técnica a elaboração de estudos do impacto das sanções sugeridas sobre a evolução econômica da prestação dos serviços e sua anexação aos respectivos processos, para remessa ao opinativo jurídico da PFE, in verbis: 
Saliento que os informes técnicos constantes dos autos foram lavrados nos termos do art. 47 da lei nº 9.784/99 e consoante competências atribuídas pelo Manual de Redação desta Agência, aprovado pela Portaria nº 470, de 25 de abril de 2007, possuindo o condão de obstar o prazo prescricional em face do que dispõe o Parecer Normativo nº 239-2005/PGF/PFE-ADTB/Anatel, de 16 de agosto de 2005, item 38, II da Procuradoria Federal Especializada da Anatel. (grifo nosso) 
Ademais, o Informe 214/2010-PBOAC/PBOA, de 8/7/2010 (peça 5, p. 45) , expõe que esse entendimento foi também firmado na esfera judicial, no mandado de segurança impetrado pela Empresa Brasileira de Telecomunicações (Embratel) no Processo 2007 34 00 028418-8, da 8ª Vara Federal, da Seção Judiciária do Distrito Federal, no qual se decidiu que:
Entendo, ademais, que inclusive o Informe produzido pela Agência Reguladora pode ser considerado marco interruptivo. Referido ato constitui a preparação técnica do ato decisório da Agência, a revelar que seu conteúdo, além de configurar ato tendente à apuração dos fatos, é também espécie de pronunciamento do órgão administrativo. (grifo nosso) 
Passados quase quatro meses da elaboração do Memorando 157/SPB, foi editado o Parecer 419-2008/PGF/PFE-Anatel, em 2/10/2008, em que se enumeraram os expedientes que não teriam o condão de interromper a prescrição quinquenal, incluindo-se, entre eles, os informes e pareceres técnicos. Esse novo entendimento foi ratificado pelo Parecer 991-2009/PGF/PFE-Anatel, de 30/7/2009, passando-se à concepção de que apenas a prescrição intercorrente seria interrompida pelos informes técnicos, continuando a correr, inexoravelmente, o prazo de cinco anos para a prolação de decisão condenatória recorrível. 
A partir da edição desse parecer, houve orientação expressa da SPB de que suas conclusões fossem adotadas pela área técnica, conforme relatado no Parecer 33-2011/CGR/Anatel. O Informe 214/2010-PBOAC/PBOA também expõe a divergência de entendimento e a decisão imposta ao corpo técnico da agência:
Não obstante nosso entendimento de que os referidos Informes estariam compreendidos naquilo que é determinado pelo art 2°, II, da lei 9.873, a posição trazida pelo Parecer nº 991/2009/PGF/PFE-Anatel passa a ser adotada por esta Gerência em função de orientação hierarquicamente superior.
Dessa forma, passou-se a adotar entendimento oposto ao anterior, aplicando-o subitamente a processos antigos em trâmite na Anatel, como é o caso dos sete processos prescritos na listagem encaminhada pela agência. 
Esses processos foram instruídos, ao longo do tempo, acreditando-se que os informes que analisavam a defesa e sugeriam as sanções nos casos concretos seriam capazes de suspender o prazo prescricional. 
Contudo, depois de todos já terem sido decididos no âmbito da SPB, foi declarado pelo Conselho Diretor, em sede de recurso, que sua prescrição ocorrera em momento anterior ao do despacho do superintendente, à luz do novo entendimento manifestado no Parecer 991/2009/PFE.
Essa postura vai de encontro ao que determina a Lei 9.784/1999, art. 2º, XIII, que veda a aplicação retroativa de nova interpretação no âmbito dos processos administrativos:
Art. 2º A Administração Pública obedecerá, dentre outros, aos princípios da legalidade, finalidade, motivação, razoabilidade, proporcionalidade, moralidade, ampla defesa, contraditório, segurança jurídica, interesse público e eficiência.
Parágrafo único. Nos processos administrativos serão observados, entre outros, os critérios de:
 (...) 
XIII - interpretação da norma administrativa da forma que melhor garanta o atendimento do fim público a que se dirige, vedada aplicação retroativa de nova interpretação.
Além disso, considerando a alteração substancial da forma de contagem dos prazos implementada pelos novos pareceres da Procuradoria, causa estranheza a baixa quantidade de processos prescritos, podendo indicar falhas nos controles internos da Anatel, ou apenas reforçar essa falta de padronização nas análises e nas decisões dos Pados quanto à prescrição quinquenal.
A título de exemplificação, considerando-se os processos com pelo menos 5 anos de trâmite entre a abertura e a decisão, haveria outros 47 casos que poderiam estar prescritos à luz dos Pareceres 419-2008 e 991/2009 na listagem encaminhada:
	Período*
	Processos

	5
	22

	6
	18

	7
	2

	8
	5

	Total Geral
	47

*Ano da Instauração - Ano da Decisão
Nesse sentido, vale destacar que, já em 2010, de acordo com documentos enviados pela Anatel, o Conselho Diretor voltou a adotar postura diversa, tendo por vezes decidido na linha de que informes técnicos estariam aptos a interromper o prazo de prescrição, sob a fundamentação contida no Parecer 239/2005/PFE; e, em outros momentos, de que não seriam, embasados pelo Parecer 911-2009, conforme trechos da Análise 539/2010-GCJV, no âmbito do Pado 53508.000935/2002, transcritos no Parecer 15-2011/CRG/Anatel (peça 5, p. 91) :
10. É cediço, no âmbito da Anatel, a indefinição jurídica quanto aos atos que possuem o condão de interromper o curso da prescrição no âmbito dos PADOs. Digno de nota trecho do Informe 79/2011/PBCPP/PBCP (fls. 187/192) , o qual demonstra o conflito de entendimentos nas opiniões da Procuradoria e nas decisões do Conselho Diretor desta Agência:
 (...) 
12. Contudo, mesmo com o posicionamento do Conselho desta Agência esposado em 02/09/2010, no sentido de o Informe Técnico ser peça apta a interromper o curso da prescrição quinquenal, em 02/12/2010 o Informe n° 412/2006-PBCPP/PBCP/SPB (fls. 58/62) não foi considerado ato interruptivo da prescrição. Cumpre destacar trecho da Análise n° 539/2010-GCJV (fls. 176/180) , de lavra do Conselheiro Relator, Sr. Jarbas José Valente, o qual reconhece a mudança de entendimento do Conselho Diretor:
3.2.10. É importante salientar que o Conselho Diretor já vinha, reiteradamente, se decidindo no sentido de que o Informe da área técnica, que demonstrasse inequívoca apuração do fato, teria o condão de interromper a prescrição quinquenal.1
1Precedentes: Reunião n° 578 – Processo 53500.003351/2002 – O Conselho acompanhou por maioria de 4 votos a 1 a fundamentação do Conselheiro Relator contido na Análise n° 413/2010-GCAB. Reunião n° 581 – Processo n° 53500.005120/2003 – O Conselho acompanhou por maioria de 4 votos a 1 a fundamentação e o Voto do Conselheiro Relator contidos na Análise n° 397/2010-GCJR, com os acréscimos feitos no Voto n° 428/2010-GCJV. Reunião n° 583 – Processo nº s 53500.002355/2004; 53569.000890/2004; 53569.002960/2004; 53569.003560/2004 e 53569.003561/2004 – O Conselho acompanhou por unanimidade a fundamentação e o Voto do Conselheiro Relator contidos na Análise n° 508/2010-CGAB. 
3.2.11. No entanto, no presente caso, a Procuradoria apresentou posicionamento diverso, em sua Nota Técnica n° 205/2010/PFS/PFE-Anatel, de 21/09/2010, exarado em resposta a esta relatoria.
 (...) 
3.2.12. In casu, da documentação constante dos autos e com base na posição derradeira da Procuradoria, conforme transcrita acima, não resta dúvidas de que o presente processo encontra-se prescrito (...) , não se observou nenhuma das causas interruptivas elencadas no Parecer n° 911-2009/PGF/PFE-ANATEL, de 03/07/2009, que fundamentou o entendimento da PFE no presente caso.
Assim, no que tange aos estudos de impacto econômico em questão, dos documentos encaminhados, não se observou nexo de causalidade entre as prescrições identificadas pela Anatel na listagem encaminhada e a inclusão desses estudos aos autos dos processos. As prescrições dos casos elencados, portanto, se deram em virtude da mudança de entendimento, no âmbito da Anatel, acerca de quais documentos teriam o condão de interromper o prazo prescricional, o que não guarda relação com os estudos inseridos nos autos dos Pados em análise.
Embora não mantenha relação direta com o tema tratado no presente processo, não se pode deixar de observar os prejuízos causados pela ausência de uniformidade na atuação do Conselho Diretor, relativamente ao entendimento de quais instrumentos estariam aptos a interromper o prazo prescricional no âmbito da Anatel. 
É evidente que a aplicação retroativa de novo entendimento fere os normativos que regem o devido processo administrativo, além de violar importantes princípios da Administração Pública, em especial a imparcialidade, a igualdade e a finalidade, tendo em vista que as decisões se mostram contraditórias, a depender da época em que são tomadas. Além disso, as mudanças de entendimento acerca do instituto da prescrição abrem espaço para que sejam privilegiados determinados atores em detrimento do interesse público, ante a atuação uniforme nos processos.
Nesse sentido, propõe-se recomendar à Anatel que formalize entendimento acerca dos instrumentos aptos a interromper o prazo prescricional em processos em trâmite na agência, a ser aplicado indistintamente na entidade, de modo a evitar a incidência de prescrições e questionamentos no Poder Judiciário acerca das decisões do Conselho Diretor pertinentes a esse tema.
b. Casos de Cancelamento e conversão em advertência
 Da listagem de processos encaminhada pela Anatel, notam-se 3 casos em que a multa aplicada em 1ª instância foi posteriormente cancelada na via recursal pelo Conselho Diretor:
	Nº
	Pado
	Multa (Despacho SPB) 
	Situação da Multa

	29
	535480015422005
	803.500,00
	Conversão da multa em advertência

	35
	535000560162000
	6.000.797,00
	Infração descaracterizada

	54
	535000040882003
	4.318.268,39
	Infração descaracterizada

Sem adentrar o mérito das análises que levaram ao cancelamento das multas, nenhuma delas foi expressamente embasada no estudo de impacto econômico em questão.
Vale, contudo, apontar que o Pado 535000040882003 não foi adequadamente classificado pela entidade. Conforme disposto no Despacho 11.733/2010-CD, esse processo foi declarado prescrito na 566ª RDC, de 14/12/2010, pelas razões e fundamentos contidos na Análise 253/2010-GMER, de 1º/6/2010, embasada no já mencionado Parecer 919/2009-PFE-Anatel.
Verifica-se, com isso, falha nos controles internos da agência, reforçando a possibilidade de que existam outros processos prescritos na amostra enviada.
c. Casos de redução da multa aplicada.
Foi apresentada também a relação de 23 processos em que a multa aplicada foi posteriormente reduzida em sede de recurso.
Da leitura dos documentos disponibilizados, em nenhum desses casos a redução das multas foi expressamente embasada pelo estudo de impacto econômico da SPB. Elas ocorreram por motivos técnicos referentes à apuração e dosimetria das sanções, ou, novamente, pela prescrição de infrações motivadas pelo entendimento exposto no Parecer 919/2009-PFE-Anatel.
d. Efeitos na esfera judicial
O acostamento dos informes que continham os estudos de impacto econômico aos autos dos processos de sanção da entidade provocou uma intensa judicialização dos processos. 
Segundo informações repassadas pela própria Anatel por meio do Ofício 60/2017/SEI/AUD-ANATEL, houve ação judicial em 145 dos 214 casos, representando o montante de R$ 783.838.488,48 em multas aplicadas, 64,6% do total da listagem apresentada. Desses, 142 processos ainda se encontram suspensos judicialmente. 
A agência expôs, em mais de uma oportunidade, que essas suspensões judiciais não se basearam exclusivamente nos estudos de impacto econômico e financeiro juntados pela Anatel, tendo como objeto de discussão outras questões ou fundamentos de mérito. 
Além disso, afirmou que nenhum dos processos judicializados sofreram efeitos concretos em decorrência da inserção dos estudos, destacando que não tem conhecimento de que alguma penalidade aplicada pela Anatel tenha sido anulada pelo Poder Judiciário. Como evidência, foram anexadas três ações ajuizadas por operadoras de telecomunicação.
Sobre isso, vale inicialmente destacar que, em raras ocasiões, ações judiciais impetradas no âmbito de Pados abordam apenas um aspecto em sua petição. Comumente são utilizados diversos argumentos, no intuito de descaracterizar a suposta infração, ou sua punibilidade. Contudo, o fato de haver outras questões inseridas nos pedidos das ações judiciais, por si só, não é suficiente para descaracterizar a ocorrência de danos em função da juntada dos estudos aos processos.
Danos diretos ao erário poderiam ocorrer, por exemplo, em razão de decisões desfavoráveis à Agência que tivessem como fundamento alguma conclusão exposta nos estudos. Nesse sentido, embora a Anatel afirme que não houve efeitos concretos em decorrência dos informes e que não tem conhecimento de que alguma sanção por ela aplicada tenha sido anulada na esfera judicial, não foram encaminhados elementos probatórios suficientes que corroborassem a afirmação de que a juntada desses estudos não tenha servido de embasamento a alguma decisão contrária à Anatel, mesmo tendo sido expedida nova diligência por meio do Ofício 0209/2017-TCU/SeinfraCOM, de 19/5/2017. 
Além disso, praticamente todos os processos ainda se encontram suspensos judicialmente, de acordo com as informações encaminhadas, sendo, portanto, possível que decisões ainda sejam proferidas em desfavor da Anatel, tendo como base os estudos de impacto econômico.  
No que se refere a danos indiretos, a alta judicialização gera, sem sombra de dúvidas, custos à União. Muito embora não se possa afirmar que esses processos não seriam questionados na via judicial caso não se juntassem os estudos aos autos dos Pados, é razoável pensar que alguns deles não o seriam. Dessa forma, apesar de esses danos não serem mensuráveis, não se pode negar que esses processos desnecessariamente consumiram recursos estatais que poderiam ter tido destinação diversa na ausência da propositura dessas ações. Mesmo assim, não se vislumbra possibilidade de apuração do débito exclusivamente decorrente da inserção desses estudos nos Pados e ressarcimento ao erário.
A sequência de fatos e análises da presente instrução demonstram a gravidade da conduta do antigo SPB, com consequências negativas à Anatel e, consequentemente, à União, bem como deixa claro não se tratar de mera negligência ou imperícia na condução dos seus trabalhos.  
Pelo contrário, as ações foram tomadas de modo deliberado, tendo continuidade mesmo após a advertência da PFE e os inúmeros recursos e repercussões na mídia acerca dos informes anexados aos processos, encerrando-se apenas após atuação do Conselho Diretor.
Da responsabilização
Não foram apresentadas justificativas razoáveis que esclarecessem os motivos da edição do Memorando 157/2008 pelo então Superintendente de Serviços Públicos, solicitando a elaboração de estudos que avaliassem o impacto das sanções da agência sobre a evolução econômica da prestação dos serviços, e ordenando sua juntada aos processos que apuravam justamente infrações dessas empresas, antes mesmo de ter acesso aos documentos elaborados. 
Da mesma forma, não foram esclarecidos os motivos da manutenção desses estudos nos autos, após o conhecimento da ampliação do escopo de análise e da manifestação da PFE evidenciando a improcedência temática do seu conteúdo em relação às infrações em análise nos processos. 
Ainda, os despachos decisórios adotados pelo então Superintendente promoveram a notificação das empresas e a publicização dos informes que continham os estudos, servindo de subsídio jurídico indevido para a interposição de recursos com pedido de efeito suspensivo e ações judiciais pelas concessionárias, gerando tumulto processual; custos administrativos, inclusive para o rastreamento e desentranhamento dos documentos dos processos; mora das decisões com risco de prescrição; e toda a gama de consequências a que a agência restou exposta, inclusive no que tange a sua imagem. 
Além disso, o acesso aos mencionados informes pelas concessionárias expôs a Anatel a riscos que iam além dos Pados listados, envolvendo uma série de medidas relacionadas a infrações cuja apuração já havia sido encerrada no âmbito administrativo, que poderiam trazer graves impactos à atuação fiscalizatória da agência como um todo, por meio de pedidos de reabertura e revisão de processos, anulação de sanções aplicadas, contestação de cobranças judiciais, entre outras ações.
Tais reflexos eram facilmente previsíveis por qualquer indivíduo que detivesse conhecimento acerca dos processos fiscalizatórios instaurados no âmbito da agência reguladora, restando inequívoco que deveriam ser do conhecimento do então gestor responsável pela instauração e decisão dessas apurações na Anatel e caracterizando a ação dolosa do responsável, que, no mínimo, assumiu os riscos de que se produzisse o resultado.
As condutas irregulares do responsável consistiram, portanto, em: 
a) determinar a juntada de estudos de impacto econômico de sanções em trâmite na Anatel, que concluíam pela sua falta de razoabilidade, questionando a atuação fiscalizatória da agência como um todo, aos autos de processos administrativos destinados a avaliar infrações específicas praticadas pelas empresas, envolvendo sanções que somavam mais de R$ 2,5 bilhões em multas propostas, em afronta ao art. 29, §1º, da Lei 9.784/1999 c/c no art. 53, §2º, do Regimento Interno; 
b) deixar de motivar a eventual discordância da área técnica em relação à solicitação da PFE, de consolidar e remeter em documento único e não apensado a processo os estudos de impacto econômico, em afronta ao art. 50, inciso VII, da Lei 9.784/1999; 
c)  fazer uso de estudos que tratavam de assunto de caráter geral e traziam críticas à política sancionatória da Anatel como um todo, dando-lhes publicidade, sem a prévia aprovação pelo Conselho Diretor, em afronta ao art. 175, inciso I, do antigo Regimento Interno da Anatel;
d) inovar na interpretação da LGT nos estudos produzidos e divulgados para além do âmbito interno da Anatel, divergindo do entendimento adotado pelo Conselho Diretor, sem sua prévia aprovação, em afronta ao art. 35, inciso XIII do Decreto 2.338/1997, Regulamento da Anatel.
Todas as irregularidades listadas partiram de ordens do então SPB, consubstanciadas no Memorando 157/2008 e nos despachos decisórios incluídos nos autos, que deram seguimento aos processos e ordenaram a notificação das empresas.
Embora não tenha sido identificado débito exclusivamente decorrente da ação do então gestor, isso não elide a culpa do responsável, propondo-se a aplicação de multa pela prática de ato com grave infração a norma legal ou regulamentar de natureza contábil, financeira, orçamentária, operacional ou patrimonial, nos termos do art. 268, inciso II do Regimento Interno do TCU c/c art. 58, inciso II da Lei 8.443/1992.
Ressalta-se que a aplicação de multa pelo TCU não configura bis in idem em relação à punição sofrida pelo responsável em Processo Administrativo Disciplinar, como já estabelecido pelo TCU, a exemplo dos Acórdão 346/2015-TCU-Plenário e 4.464/2015-Primeira Câmara:
As penalidades previstas na Lei 8.443/1992 (Lei Orgânica do TCU) podem ser aplicadas conjuntamente com outras previstas na legislação, a exemplo das estipuladas pelas Leis 8.112/1990 e 8.429/1992. O princípio do non bis in idem não veda a possibilidade de a legislação atribuir mais de uma sanção administrativa à mesma conduta.
Destaca-se ainda a ampliação do escopo dos estudos originalmente demandados, que terminou afetando um número ainda maior de processos, sem que isso fosse por ele questionado ou corrigido, de modo que também se verificar a culpa in vigilando do então gestor na supervisão das tarefas delegadas a seus subordinados. 
O pedido de reconhecimento da prescrição do processo O art. 205 do Código Civil (Lei 10.406/2002) estabelece que ‘a prescrição ocorre em dez anos, quando a lei não lhe haja fixado prazo menor’. Assim, o prazo da pretensão punitiva no âmbito do TCU é de dez anos, a contar da data do ato irregular, havendo sua interrupção e recomeço com a audiência do responsável.
No presente processo, portanto, haveria a incidência da prescrição da pretensão punitiva na data de 7/4/2018, dez anos após a edição do Memorando 157/2008. Contudo, a notificação para audiência do interessado se deu em 15/3/2018, anterior ao encerramento do prazo prescricional, interrompendo a contagem desse prazo. Dessa forma, o pedido pela incidência de prescrição mostra-se improcedente.
Vale, por fim, avaliar os atos praticados pelo Gerente-Geral de Competição, quais sejam: ampliar o escopo dos estudos solicitados pelo SPB, que se restringia originalmente a sanções superiores a R$ 500 mil, e omitir-se frente à solicitação da PFE no sentido de reencaminhar os estudos apartados dos autos. 
Relativamente à ampliação de escopo, embora note-se que ela ampliou o número de processos e valores diretamente envolvidos, vale dizer que ela não foi decisiva na produção dos impactos verificados, tendo em vista que abrangeram também os processos já encerrados na Anatel, ante a possibilidade de questionamentos judiciais pelo cancelamento de multas e revisão de processos, por exemplo. 
Além disso, deve-se considerar que não partiu desse gestor a iniciativa de elaborar e juntar esses estudos aos processos, cabendo ao demandante a avaliação da sua pertinência, metodologia e dos resultados obtidos, bem como que os informes ganharam publicidade pela notificação das empresas pelo ex-superintendente, de modo que a ampliação de escopo, por si só, não mantém relação com as irregularidades praticadas.  
Sobre a omissão frente ao pedido da PFE, embora fosse diligente que o gestor adotasse postura diversa, sua responsabilização não é cabível, tendo em vista que o efetivo responsável pela decisão dos processos e ratificação dos atos praticados era o Superintendente de Serviços Públicos, a quem o gerente era subordinado.
Em face da análise promovida nos itens II, V e VII da presente instrução, propõe-se rejeitar as razões de justificativa apresentadas pelo Sr. Gilberto Alves, uma vez que não foram suficientes para sanear as irregularidades a ele atribuídas. Propõe-se, ainda, com fulcro no inciso II do art. 58 da Lei 8.443/1992, a aplicação da multa pela prática de ato com grave infração à norma legal ou regulamentar de natureza contábil, financeira, orçamentária, operacional e patrimonial.
Monitoramento do Acórdão 3023/2014-TCU-Plenário
A partir das informações prestadas pela Anatel, feitas as ressalvas acerca da possibilidade de ocorrências não identificadas pela entidade, consideram-se implementadas as determinações contidas no Acórdão 3023/2014-TCU-Plenário, especificamente:
9.3. determinar à Anatel, com fundamento no art. 250, inciso II, do Regimento Interno do TCU, que, no prazo de 180 dias, apresente relação de todos os Pados que sofreram efeitos em razão da juntada do Informe nº 149/2008 – PBCP, indicando, em especial:
9.3.1. em quais processos ocorreu prescrição e os valores de multas aplicadas nestes processos, explicitando os motivos que justificaram a prescrição, bem como as medidas adotadas para apuração de responsabilidade para cada um dos processos prescritos;
9.3.2. em quais processos ocorreu redução dos valores de multas em função da juntada do Informe nº 149/2008 – PBCP;
9.3.3. o valor total de multas aplicadas, o valor total de multas transitadas em julgado e o valor total de multas recolhidas;
9.3.4. o estado processual em que se encontram os Pados e as datas de juntada do estudo; de concessão de efeito suspensivo; de revogação de efeito suspensivo; de desentranhamento do estudo; de interposição de recurso fundado no estudo; de julgamento de recurso fundado no estudo; de propositura de ação judicial fundada no estudo; de trânsito em julgado administrativo e de recolhimento de multa, quando cabíveis;
9.3.5. quais medidas têm sido ou foram adotadas com o fito de dar maior celeridade ao julgamento dos processos listados.
CONCLUSÃO
O processo em questão foi constituído em função de autorização expressa no item 9.4 do Acórdão 3023/2014-TCU-Plenário, da relatoria do Ministro José Jorge, visando à apuração de eventuais responsabilidades quanto a irregularidades verificadas na Agência Nacional de Telecomunicações (Anatel) , relativas ao acompanhamento dos contratos de telefonia fixa 
As irregularidades verificadas tiveram origem na elaboração de informes, contendo estudos confeccionados pela unidade técnica competente da Anatel, e sua posterior juntada a Processos Administrativos por Descumprimento de Obrigações (Pados) que tramitavam na Anatel por ordem do então Superintendente de Serviços Públicos da entidade. Os estudos traziam uma análise acerca da razoabilidade do montante global das multas aplicadas às concessionárias e concluíam que os valores seriam desarrazoados frente à capacidade econômica das empresas.
A par das inconsistências técnicas verificadas nos estudos e identificadas por este Tribunal no âmbito do TC Processo 008.521/2009-8, que deu origem ao mencionado Acórdão 3023/2014-TCU-Plenário, por tratarem de tema global, sem relação com os processos e com potencial reflexo no procedimento sancionatório da agência como um todo, tais estudos não poderiam ter sido apensados a processos e tornados públicos sem a prévia aprovação do Conselho Diretor da entidade. 
Além de ordenar a juntada desses estudos aos processos de apuração de infrações da Anatel, o então superintendente adotou despachos decisórios que promoveram a notificação das empresas e a publicização dos informes que continham os estudos, servindo de subsídio indevido para a interposição de recursos com pedido de efeito suspensivo e ações judiciais pelas concessionárias, gerando tumulto processual; custos administrativos, inclusive para o rastreamento e desentranhamento dos documentos dos processos; mora das decisões com risco de prescrição; e toda a gama de consequências a que a agência restou exposta. Produziram também atraso considerável no andamento dos Pados, tendo transcorrido prazo superior a um ano exclusivamente atribuível à juntada dos estudos aos autos.
Houve, ainda, danos à imagem da agência reguladora, decorrentes da intensa repercussão dos fatos na mídia, que questionavam a atuação e a idoneidade da autarquia no cumprimento de suas funções.
O acesso aos mencionados informes pelas concessionárias expôs a Anatel a riscos que iam além dos Pados listados, envolvendo uma série de medidas relacionadas a infrações cuja apuração já havia sido encerrada no âmbito administrativo, que poderiam trazer graves impactos à atuação fiscalizatória da agência como um todo, por meio de pedidos de reabertura e revisão de processos, anulação de sanções aplicadas, contestação de cobranças judiciais, entre outras ações.
Restou evidenciado que os atos foram praticados pelo então Superintendente de modo deliberado e foram remediados apenas a partir da atuação do Conselho Diretor, após representação da PFE, evitando prejuízos maiores à Anatel. Vale destacar que a listagem encaminhada pela entidade envolvia valores superiores a R$ 1 bilhão em multas em andamento na agência, cujos processos foram diretamente impactados pela juntada dos mencionados estudos.
As condutas irregulares do responsável consistiram em: 
e) determinar a juntada de estudos de impacto econômico de sanções em trâmite na Anatel, que concluíam pela sua falta de razoabilidade, questionando a atuação fiscalizatória da agência como um todo, aos autos de processos administrativos destinados a avaliar infrações específicas praticadas pelas empresas, envolvendo sanções que somavam mais de R$ 2,5 bilhões em multas propostas, em afronta ao art. 29, §1º, da Lei 9.784/1999 c/c no art. 53, §2º, do Regimento Interno; 
f) deixar de motivar a eventual discordância da área técnica em relação à solicitação da PFE, de consolidar e remeter em documento único e não apensado a processo os estudos de impacto econômico, em afronta ao art. 50, inciso VII, da Lei 9.784/1999; 
g)  fazer uso de estudos que tratavam de assunto de caráter geral e traziam críticas à política sancionatória da Anatel como um todo, dando-lhes publicidade, sem a prévia aprovação pelo Conselho Diretor, em afronta ao art. 175, inciso I, do antigo Regimento Interno da Anatel;
h)  inovar na interpretação da LGT nos estudos produzidos e divulgados para além do âmbito interno da Anatel, divergindo do entendimento adotado pelo Conselho Diretor, sem sua prévia aprovação, em afronta ao art. 35, inciso XIII do Decreto 2.338/1997, Regulamento da Anatel.
Todas as irregularidades listadas partiram de ordens do então SPB, consubstanciadas no Memorando 157/2008 e nos despachos decisórios incluídos nos autos, que deram seguimento aos processos e ordenaram a notificação das empresas.
Destaca-se ainda que não houve adequada supervisão das tarefas delegadas a seu subordinado, então Gerente Geral de Competição, incidindo a culpa in vigilando do então gestor na condução dos seus trabalhos.
Relativamente a danos ao erário, feitas as considerações acerca da possível existência de casos não identificados, não foram verificados, nos documentos disponibilizados pela Anatel, danos diretos decorrentes da juntada dos estudos aos Pados, no que se refere especificamente à ocorrência de prescrição, cancelamento ou redução de multas fundamentados nas conclusões dos informes.  
No que tange à esfera judicial, a agência alega não ter conhecimento de decisões contrárias à Anatel, tomadas com base nos estudos juntados aos processos. Apesar disso, não foi possível avaliar sua procedência, em função da insuficiência de evidências que corroborassem essa afirmação, mesmo após diligências à entidade.
Em relação a danos indiretos, a alta judicialização gera, sem sombra de dúvidas, custos à União. Muito embora não se possa afirmar que esses processos não seriam questionados na via judicial caso não se juntassem os estudos aos autos dos Pados, é razoável pensar que alguns deles não o seriam. Dessa forma, apesar de esses danos não serem mensuráveis, não se pode negar que esses processos desnecessariamente consumiram recursos estatais que poderiam ter tido destinação diversa na ausência da propositura dessas ações. Mesmo assim, não se vislumbra possibilidade de apuração de débito e ressarcimento ao erário.
No âmbito de Procedimento Administrativo Disciplinar instaurado pela Anatel em 2009, a partir de intervenção da CGU, decidiu-se pela prática de ato de improbidade administrativa, com pena de demissão do ex-Superintendente, convertida em destituição de cargo em comissão.
Embora não tenha sido identificado débito exclusivamente decorrente da ação do então gestor, isso não elide a culpa do responsável em relação às irregularidades praticadas. Em face da análise promovida nos itens II, V e VII da presente instrução, portanto, propõe-se rejeitar as razões de justificativa apresentadas pelo Sr. Gilberto Alves, uma vez que não foram suficientes para sanear as irregularidades a ele atribuídas. Propõe-se, ainda, com fulcro no inciso II do art. 58 da Lei 8.443/1992, a aplicação da multa pela prática de ato com grave infração à norma legal ou regulamentar de natureza contábil, financeira, orçamentária, operacional e patrimonial. 
PROPOSTA DE ENCAMINHAMENTO 
Ante todo o exposto, submetem-se os autos à consideração superior, propondo: 
i) aplicar ao Sr. Gilberto Alves, CPF XXX.076.501-XX, Superintendente de Serviços Públicos da Anatel entre 2006 e 2009, individualmente, a multa prevista no art. 58, II, da Lei 8.443/1992, fixando-lhe o prazo de quinze dias, a contar da notificação, para que comprove, perante este Tribunal (art. 214, inciso III, alínea ‘a’, do Regimento Interno/TCU) , o recolhimento da dívida ao Tesouro Nacional, atualizada monetariamente desde a data do acórdão que vier a ser proferido até a data do efetivo recolhimento, se for paga após o vencimento, na forma da legislação em vigor, em face de:
i.  determinar a juntada de estudos de impacto econômico de sanções em trâmite na Anatel, que concluíam pela sua falta de razoabilidade, questionando a atuação fiscalizatória da agência como um todo, aos autos de processos administrativos destinados a avaliar infrações específicas praticadas pelas empresas, envolvendo sanções que somavam mais de R$ 2,5 bilhões em multas propostas, em afronta ao art. 29, §1º, da Lei 9.784/1999 c/c no art. 53, §2º, do Regimento Interno; 
ii.  deixar de motivar a eventual discordância da área técnica em relação à solicitação da PFE, de consolidar e remeter em documento único e não apensado a processo os estudos de impacto econômico, em afronta ao art. 50, inciso VII, da LPA; 
iii.  fazer uso de estudos que tratavam de assunto de caráter geral e traziam críticas à política sancionatória da Anatel como um todo, dando-lhes publicidade, sem a prévia aprovação pelo Conselho Diretor, em afronta ao art. 175, inciso I, do antigo Regimento Interno da Anatel;
iv.  inovar na interpretação da LGT nos estudos produzidos e divulgados para além do âmbito interno da Anatel, divergindo do entendimento adotado pelo Conselho Diretor, sem sua prévia aprovação, em afronta ao art. 35, inciso XIII do Decreto 2.338/1997, Regulamento da Anatel;
j) recomendar à Anatel que formalize entendimento acerca dos instrumentos aptos a interromper o prazo prescricional em processos em trâmite na agência, a ser aplicado indistintamente na entidade, de modo a evitar a incidência de prescrições e questionamentos no Poder Judiciário acerca das decisões do Conselho Diretor pertinentes a esse tema;
k) considerar cumpridas as determinações contidas nos itens 9.3 e 9.4 do Acórdão 3023/2014-TCU-Plenário, da relatoria do Ministro José Jorge;
l)  encaminhar cópia da deliberação que vier a ser proferida à Procuradoria Federal Especializada junto à Anatel, à Anatel e à Controladoria Geral da União;
m) arquivar o presente processo, nos termos do art. 169, inciso V, do Regimento Interno do TCU.”
É o relatório.

Mauro Porto (OAB/DF 12.878) e outros representando Gilberto Alves; Varlone Batista Sampaio (CPF 699.097.171-15) e outros representando a Anatel.

Não atuou.

ACOMPANHAMENTO. ATOS PRATICADOS PELA ANATEL NO ACOMPANHAMENTO DOS CONTRATOS DE TELEFONIA FIXA. ESTUDOS SOBRE A RAZOABILIDADE DAS SANÇÕES APLICADAS A CONCESSIONÁRIAS DE TELEFONIA FIXA. SUPOSTA IRREGULARIDADE NA JUNTADA DOS ESTUDOS AOS PROCESSOS ADMINISTRATIVOS. AUSÊNCIA DE GRAVE OFENSA À ORDEM JURÍDICA. INEXISTÊNCIA DE DANO AO ERÁRIO. ACOLHIMENTO DAS RAZÕES DE JUSTIFICATIVA. RECOMENDAÇÃO. CIÊNCIA. ARQUIVAMENTO.

ACOMPANHAMENTO (ACOM)

Secretaria de Infraestrutura Hídrica, de Comunicações e de Mineração - SeinfraCOM.

Este processo cuida de acompanhamento autuado pela Secretaria de Fiscalização de Infraestrutura Hídrica, de Comunicações e de Mineração - SeinfraCOM, constituído em função de autorização expressa no subitem 9.4 do Acórdão 3023/2014-TCU-Plenário, de relatoria do ministro José Jorge, com o fito de apurar eventuais responsabilidades quanto às irregularidades verificadas na Agência Nacional de Telecomunicações (Anatel) relativas ao acompanhamento dos contratos de telefonia fixa.
2.	Referido decisum tratou de representação formulada pelo Ministério Público Federal (MPF) quanto à necessidade de se apurar a legalidade e a legitimidade de atos cometidos na Anatel relativos à elaboração de estudos sobre as sanções proferidas pela agência em face das concessionárias do Serviço Telefônico Fixo Comutado (STFC) .
3.	Os estudos foram realizados em 2008 com o objetivo de verificar a razoabilidade do montante das sanções até então aplicadas pela antiga Superintendência de Serviços Públicos (SPB) e indicaram, entre outras coisas, que o volume global das multas aplicadas às concessionárias seria desarrazoado frente à capacidade econômica das empresas.
4.	O MPF considerou que tais estudos careceram de embasamento técnico e que sua juntada aos Processos Administrativos por Descumprimento de Obrigações (Pados) acabou servindo de fundamento para propositura de medidas judiciais e administrativas com vistas a questionar as multas aplicadas pela agência reguladora, o que poderia trazer danos à Anatel.
5.	No âmbito do TCU, foi autuado o presente acompanhamento, a fim de apurar a responsabilidade do então superintendente de Serviços Públicos, Gilberto Alves, decorrente da elaboração do Memorando 157/SPB, de 7/4/2008 (peça 51, p. 35, do TC Processo 008.521/2009-8) , determinando expressamente à área técnica competente, Gerência Geral de Competição (PBCP) , a ele subordinada, que procedesse à elaboração de estudos sobre o impacto das sanções da Anatel na evolução econômica dos serviços prestados pelas empresas concessionárias. No mesmo documento, o responsável determinou que tais estudos fossem incluídos nos processos sancionatórios relacionados.
6.	Após realizadas diligências, a unidade técnica concluiu que, embora não tenha sido possível verificar a ocorrência de dano ao erário, foram identificadas, em breve síntese, as seguintes irregularidades na conduta do responsável: (i) determinar a juntada de estudos que concluíam acerca da falta de razoabilidade do valor das multas da Anatel aos autos de processos administrativos destinados a avaliar infrações específicas praticadas pelas empresas, dando publicidade aos informes e inovando na interpretação da legislação, sem a prévia aprovação pelo Conselho Diretor; e (ii) deixar de motivar a eventual discordância em relação à solicitação da Procuradoria Federal Especializada junto à Anatel (PFE) de consolidar os estudos de impacto econômico e remetê-los em documento único e não apensado a processo.
7.	Em decorrência, a SeinfraCOM propôs rejeitar as razões de justificativa apresentadas por Gilberto Alves, ex-superintendente da agência, uma vez que considerara não serem suficientes para sanear as irregularidades àquele atribuídas, e aplicar-lhe multa pela prática de ato com grave infração a norma legal ou regulamentar de natureza contábil, financeira, orçamentária, operacional e patrimonial, com fulcro no inciso II do art. 58 da Lei 8.443/1992.
8.	Com as vênias, divirjo das conclusões e do encaminhamento proposto, pelas razões que passo a apresentar.
II
9.	Primeiramente, destaco que não é objeto do presente acompanhamento avaliar as eventuais falhas técnicas e premissas equivocadas do estudo que concluiu que o volume global de sanções aplicadas pela Anatel era desarrazoado em relação à capacidade econômica das empresas, tendo em vista que o assunto já foi tratado no âmbito do TC Processo 008.521/2009-8. 
10.	O ponto central dos autos se refere à conduta do responsável, apontada como irregular pela unidade técnica, de determinar a juntada dos referidos estudos aos processos administrativos destinados a avaliar infrações específicas praticadas pelas empresas, envolvendo sanções que somavam mais de R$ 2,5 bilhões em multas propostas, em afronta ao art. 29, §1º, da Lei 9.784/1999 c/c o art. 53, §2º, do antigo Regimento Interno da agência.
11.	Como bem destacado pela SeinfraCOM, não há que se falar em ausência de competência em relação às ações do responsável, tendo em vista que a Superintendência de Serviços Públicos detinha atribuição geral para tratar e avaliar aspectos econômicos afetos à prestação do Serviço Telefônico Fixo Comutado em regime público, nos termos do art. 135 do antigo Regimento Interno da Anatel, aprovado pela Resolução 270/2001.
12.	Em relação à motivação para realização dos estudos, o Memorando 157/SPB informava que um dos objetivos era atender ao art. 179, § 1°, da Lei Geral de Telecomunicações - LGT (Lei 9.472/1997) , o qual estabelece que na aplicação de multa serão considerados a condição econômica do infrator e o princípio da proporcionalidade entre a gravidade da falta e a intensidade da sanção.
13.	Observo que, em atendimento às disposições do memorando, que estabelecia fosse feito o estudo para cada pessoa jurídica listada no documento, foram elaborados diversos informes. Esses estudos foram então juntados aos respectivos Pados, de forma individualizados para cada empresa.
14.	Considerando o disposto na LGT e o objetivo de cada estudo, que seria justamente avaliar a razoabilidade dos montantes de multas impostos a cada prestadora, a par de eventuais inconsistências nos informes, considero não ser possível atribuir a existência de dolo ou erro grosseiro à conduta do responsável, para fins de sua responsabilização, mormente em face do disposto no art. 28 da Lei de Introdução às normas do Direito Brasileiro (Decreto-Lei 4.657/1942) ,
15.	Ademais, considerando ser o ato que solicitou a realização dos estudos o mesmo que determinou a juntada dos resultados a cada processo, não considero razoável exigir que o responsável possuísse a capacidade de antecipar os possíveis efeitos dos informes, sendo que sequer havia ainda conhecimento acerca de suas conclusões. 
16.	Quanto à abrangência das ações do responsável, cabe destacar que os estudos a serem realizados, com base no memorando, deveriam envolver a análise do impacto econômico e financeiro causado por 99 Pados, no montante de R$ 764.598.492,37 (peça 21, p. 19) .
17.	Porém, por decisão do então gerente-geral de Competição da PBCP, houve ampliação do escopo dos estudos, passando a incluir o universo de todos os Pados instaurados até dezembro de 2007, resultando em no quantitativo de 203 processos. A ampliação resultou em análise que incluía mais de R$ 2,5 bilhões em multa, valor muito superior ao escopo inicialmente pretendido pela deliberação cuja regularidade é objeto de análise no presente processo (peça 25, p.3) .
18.	Por esse motivo, considerando ainda a existência de outros atores que também contribuíram para a extensão dos problemas apontados no presente acompanhamento, mas que sequer foram chamados aos autos, discordo da unidade técnica ao mencionar que a determinação do responsável impactou processos envolvendo sanções que somavam mais de R$ 2,5 bilhões em multas propostas. 
19.	Quanto ao fato de se dar publicidade indevida aos estudos, resultando em prejuízos à agência, há que se observar que, conforme informações acostadas nos autos, a Procuradoria Federal Especializada já havia deferido pedidos de vista de processos contendo os estudos em questão e autorizado cópias de forma a torná-los públicos.
20.	Além disso, há que se lembrar que, no ordenamento jurídico brasileiro, a teor das disposições estabelecidas na Lei de Acesso a Informações (Lei 12.527/2011) , a publicidade das informações produzidas pelas entidades da administração pública é preceito geral, sendo o sigilo uma exceção; nesse mesmo sentido, a LGT estabelece que as atividades da agência serão juridicamente condicionadas, entre outros princípios, pelos da razoabilidade e publicidade.
21.	Dessa forma, considerando que nem mesmo a procuradoria da agência, a quem cabia se pronunciar em casos de repercussão setorial, atribuiu a chancela de sigilo aos estudos, também divirjo da proposta da unidade técnica de considerar irregular o fato de se dar publicidade aos informes.
22.	Também merece destaque o fato de que a própria Anatel, conforme apresentado no Informe 08/2015-SCO (peça 5, p. 8) , destacou que “nenhum dos processos que ocorreu concessão de efeito suspensivo fundamentado nos estudos de impacto econômico e financeiro sofreu efeitos concretos em decorrência da inserção desse material em seu bojo, tendo em vista que as conclusões dos citados estudos não foram acolhidas pelo Conselho Diretor da agência”.
23.	Nesse caso, não vislumbro a possibilidade de se aplicar a sanção proposta pela unidade técnica com fundamento no inciso II do art. 58 da Lei 8.443/1992, que trata da aplicação de multa por ato praticado com grave infração a norma legal ou regulamentar de natureza contábil, financeira, orçamentária, operacional e patrimonial.
24.	Considerando a ausência de quaisquer “efeitos concretos” decorrentes da ação do responsável e que foi contestada a regularidade de um expediente interno da agência reguladora, supostamente em face de “afronta ao dever de lealdade do servidor público à instituição”, entendo que eventuais medidas de apuração e responsabilização sequer deveriam ultrapassar a esfera de atuação hierárquica e disciplinar da própria agência.
25.	Tanto é que a conduta do responsável já foi objeto de processo administrativo disciplinar e, conforme informações acostadas nos autos, o processo concluiu pela prática de ato de improbidade administrativa, com pena de demissão do ex-superintendente, convertida em destituição de cargo em comissão, em função de já ter sido publicada sua exoneração a pedido (peça 5, mídia anexa, arquivo “Processo nº 535000225832009.vol.IV.pdf”, p. 407) .
III
26.	A SeinfraCOM também concluiu que foi irregular a conduta do responsável de deixar de motivar a eventual discordância da área técnica em relação à solicitação da PFE de consolidar os estudos de impacto econômico e remetê-los em documento único e não apensado aos Pados.
27.	O antigo Regimento Interno da Anatel estabelecia no at. 34, § 1º, que a procuradoria, de oficio ou por consulta devidamente formalizada, deveria se pronunciar nas seguintes hipóteses: (i) repercussão setorial; (ii) dúvida quanto à matéria jurídica; ou (iii) a critério do Conselho Diretor ou de um de seus membros.
28.	Em respeito ao dispositivo, o parágrafo 4º do Memorando 157/SPB fez expressa menção para que os autos fossem remetidos para o opinativo jurídico (peça 21, p. 16) . Por sua vez, o Memorando 56/SPB, ao encaminhar o processo, fez menção ao § 2º do dispositivo do Regimento Interno, que tratava dos casos em que se caracterizariam “efeitos de repercussão setorial”, indicando ser esse o motivo para que a procuradoria se manifestasse (peça 21, p. 21) . 
29.	Ocorre que tais processos foram devolvidos pela PFE por não tratarem de dúvida quanto à “matéria jurídica” ou remessa a “critério do Conselho Diretor ou um de seus membros”. Em adição, a procuradoria solicitou que, havendo a possibilidade de se tratar de “dúvida quanto à matéria”, a SPB deveria consolidar e remeter o processo novamente para sua análise (peça 7, p. 20, do TC Processo 008.521/2009-8) .
30.	Em suas alegações de defesa, o responsável argumentou que a consulta direcionada à procuradoria era justamente a respeito de “repercussão geral”, conforme se pode observar pela motivação descrita no Memorando 56/SPB. Por isso, afirmou que recebeu com surpresa o fato de a PFE não externar entendimento sobre o assunto. Complementou dizendo que, “como o assunto não estava relacionado à existência de dúvida jurídica, considerou como cumprida a obrigação de consulta e deu seguimento ao processo sancionatório”.
31.	Ao contrário do que foi dito pela unidade técnica, não está clara a manifestação feita pela procuradoria. 
32.	As provas acostadas aos autos novamente me levam a entender que não se pode concluir acerca de dolo ou erro grosseiro do agente, considerando que a sua ação foi de acordo com o que estava expressamente dito na comunicação da procuradoria.
33.	Cabe destacar que o dispositivo que ordenava o encaminhamento dos processos para apreciação da PGE entrou em vigor a partir de dezembro de 2007 e o memorando foi expedido pelo responsável em abril de 2008, ou seja, apenas quatro meses após o novo procedimento ser instituído, o que reforça não ser razoável concluir pela má-fé do agente, que, apesar das falhas de comunicação, expediu determinação para que o disposto no antigo regimento interno fosse atendido.
34.	De fato, novamente faço referência ao Informe 08/2015-SCO (peça 5, p. 8) , no qual a própria Anatel relatou que a inserção do estudo aos Pados não acarretou diminuição do valor da multa nem constituiu fato apto a ensejar a reforma ou a anulação da decisão recorrida, concluindo que a juntada dos estudos não trouxe qualquer consequência financeira ou mesmo danos à administração pública.
35.	Por fim, em concordância com a unidade técnica, verifico que a falta de padronização nas análises e nas decisões dos Pados quanto aos instrumentos que interrompem a prescrição quinquenal indica deficiências de controle interno da agência e gera prejuízos na gestão dos processos, motivo que justifica a adoção de ciência à Anatel acerca da necessidade de uniformizar o assunto.
	Ante todo o exposto, deixo de acompanhar a proposta de aplicação de multa ao responsável e VOTO por que o Colegiado aprove a minuta de acórdão que submeto à sua deliberação.
TCU, Sala das Sessões Ministro Luciano Brandão Alves de Souza, em 4 de setembro de 2019.
ANA ARRAES 
Relatora